ACORDAO-COMPLETO-2325397

ACÓRDÃO 1229/2020 ATA 4/2020 - PRIMEIRA CÂMARA

VISTOS, relatados e discutidos estes autos em que se apreciam recursos de reconsideração interpostos pelo Município de Itaguaí/RJ, por Especifarma Comércio de Medicamentos e Produtos Hospitalares Ltda., Insumed Comércio de Medicamentos e Equipamentos Hospitalares Ltda. - ME, Lifekron Comércio de Artigos Médico-hospitalares Ltda. e Maria Ireniz Soares Peres Cabral contra o Acórdão 5708/2017-TCU-Primeira Câmara, por meio do qual o TCU julgou irregulares as contas dos recorrentes e dos demais responsáveis arrolados nos autos, condenando-os ao pagamento de débito e, à exceção do Município, aplicando-lhes a multa prevista no art. 57 da Lei 8.443/1992,
ACORDAM os Ministros do Tribunal de Contas da União, reunidos em Sessão da Primeira Câmara, diante das razões expostas pelo Relator, em:
9.1. com fundamento nos arts. 32, inciso I, e 33 da Lei 8.443/1992, conhecer e negar provimento aos presentes recursos de reconsideração;
9.2. alterar de ofício o Acórdão 5708/2017-TCU-Primeira Câmara, apenas para corrigir o cofre credor do débito de que trata seu subitem 9.4.1, para que, em vez do Fundo Nacional de Saúde, determine-se a devolução dos recursos aos cofres do Fundo Municipal de Saúde de Itaguaí/RJ;
9.3. dar ciência deste acórdão aos recorrentes, informando ao Município de Itaguaí/RJ que, em vez do Fundo Nacional de Saúde, o débito de que trata o subitem 9.4.1 do Acórdão 5708/2017-TCU-Primeira Câmara deve ser recolhido aos cofres do Fundo Municipal de Saúde de Itaguaí/RJ, atualizado monetariamente e acrescida dos juros de mora devidos, calculados a partir das datas discriminadas, até a data do recolhimento, na forma prevista na legislação em vigor.

Recursos de reconsideração interpostos contra acórdão que julgou irregulares as contas dos recorrentes e os condenou ao pagamento de débito e multa em razão de irregularidades na aplicação de recursos do Sistema Único de Saúde transferidos fundo a fundo.

Primeira Câmara

Município de Itaguaí - RJ.

3. Recorrentes: Município de Itaguaí/RJ; Especifarma Comércio de Medicamentos e Produtos Hospitalares Ltda. (00.085.822/0001-12); Insumed Comércio de Medicamentos e Equipamentos Hospitalares Ltda. - ME (11.450.056/0001-64); Lifekron Comércio de Artigos Médico-hospitalares Ltda. (08.875.820/0001-39); e, Maria Ireniz Soares Peres Cabral (XXX.445.977-XX).

13.1. Ministros presentes: Walton Alencar Rodrigues (Presidente) e Bruno Dantas (Relator).
13.2. Ministros-Substitutos convocados: Marcos Bemquerer Costa e André Luís de Carvalho.
13.3. Ministro-Substituto presente: Augusto Sherman Cavalcanti.

BRUNO DANTAS

Ministro Benjamin Zymler.

Cuidam os autos de recursos de reconsideração interpostos pelo Município de Itaguaí/RJ (peças 117 a 119) , por Especifarma Comércio de Medicamentos e Produtos Hospitalares Ltda. (peça 121) , Insumed Comércio de Medicamentos e Equipamentos Hospitalares Ltda. - ME (peça 122) , Lifekron Comércio de Artigos Médico-hospitalares Ltda. (peça 159) , e Maria Ireniz Soares Peres Cabral (peça 161) contra o Acórdão 5708/2017-TCU-Primeira Câmara, mantido pelo Acórdão 8510/2017-TCU-Primeira Câmara, que acolheu parcialmente embargos de declaração apenas para tornar insubsistente a terceira afirmação lançada no parágrafo 27 do voto condutor do julgado ora impugnado (peça 131, p. 2, item 8) . 
2. A presente tomada de contas especial foi instaurada, por determinação do Acórdão 351/2016-TCU-Plenário, em razão de irregularidades identificadas em auditoria realizada pela Secex/RJ por solicitação do Congresso Nacional (TC Processo 011.620/2015-3) , que teve por escopo verificar a regularidade da aplicação dos recursos federais do Fundo Nacional de Saúde repassados ao Município de Itaguaí/RJ no período de janeiro de 2013 a junho de 2015 destinados à Ação 8585 (Atenção à Saúde da População para Procedimentos em Média e Alta Complexidade) . 
3. Em linhas gerais, as irregularidades que deram origem aos débitos apurados nos autos dizem respeito à movimentação irregular dos recursos para conta de titularidade do município, impossibilitando a verificação de sua destinação específica (débito imputado ao ente municipal) , e à aquisição de medicamentos por preços superiores aos praticados no mercado (débito imputado à então Secretária de Saúde do município e às empresas fornecedoras de medicamentos) .
4. A deliberação recorrida, relatada pelo Min. Benjamin Zymler, apresentou o seguinte teor:
"9.1. considerar revéis Andrea Moreira da Costa Lima, Bruna Seiberlich de Souza, Luciano Carvalho Mota e o Município de Itaguaí/RJ, de acordo com o disposto no art. 12, § 3º, da Lei 8.443/1992;
9.2. julgar irregulares as contas de Paulo Wesley Ferreira Bragança e de Bruna Seiberlich de Souza, com fundamento nos arts. 1º, inciso I, 16, inciso III, alínea "b", da Lei 8.443/1992 c/c os arts. 19, parágrafo único, e 23, inciso III, da mesma Lei;
9.3. aplicar a Paulo Wesley Ferreira Bragança e a Bruna Seiberlich de Souza multa nos valores de R$ 4.000,00 (quatro mil reais) e R$ 20.000,00 (vinte mil reais) , respectivamente, com fundamento no art. 58, incisos I e II, da Lei 8.443/1992, fixando-lhes o prazo de quinze dias, a contar da notificação, para comprovar, perante o Tribunal (art. 214, inciso III, alínea "a", do Regimento Interno) , o recolhimento da dívida aos cofres do Tesouro Nacional, atualizada monetariamente desde a data do presente acórdão até a do efetivo recolhimento, se for paga após o vencimento, na forma da legislação em vigor;
9.4. julgar irregulares as contas de Luciano Carvalho Mota, Maria Ireniz Soares Peres Cabral, Andrea Moreira da Costa Lima, das empresas Especifarma Comércio de Medicamentos e Produtos Hospitalares Ltda., Imperialmed Comércio de Produtos Hospitalares Ltda., Insumed Comércio de Medicamentos e Equipamentos Hospitalares Ltda. e Lifekron Comércio de Artigos Médico-Hospitalares Ltda. e do Município de Itaguaí/RJ, com fundamento nos arts. 1º, inciso I; 16, inciso III, alíneas "b" e "c"; 16, §2º; 19, caput, e 23, inciso III, da Lei 8.443/1992; e condená-los ao pagamento das quantias a seguir especificadas, com a fixação do prazo de quinze dias, a contar das notificações, para comprovarem, perante o Tribunal (art. 214, inciso III, alínea 'a', do Regimento Interno/TCU) , o recolhimento da dívida aos cofres do Fundo Nacional de Saúde, atualizada monetariamente e acrescida dos juros de mora, calculados a partir das datas discriminadas, até a data do recolhimento, na forma prevista na legislação em vigor:
9.4.1. Município de Itaguaí/RJ:
	Tipo
	Data de Origem
	Valor (R$) 

	Débito
	31/1/2013
	500.000,00

	Débito
	31/7/2013
	1.000.000,00

	Débito
	27/9/2013
	500.000,00

	Débito
	30/1/2014
	300.000,00

	Débito
	30/4/2014
	300.000,00

	Débito
	30/5/2014
	300.000,00

	Débito
	26/9/2014
	300.000,00

9.4.2. responsáveis solidários: Luciano Carvalho Mota, Maria Ireniz Soares Peres Cabral e empresa Lifekron Comércio de Artigos Médico-Hospitalares Ltda.:
	Tipo
	Data de Origem
	Valor (R$) 

	Débito
	06/11/2013
	6.811,00 

	Débito
	01/11/2013
	189,00 

	Débito
	16/12/2013
	20.720,00 

	Débito
	01/10/2013
	15.170,00 

	Débito
	06/11/2013
	1.110,00 

	Débito
	12/11/2013
	18.500,00 

	Débito
	16/12/2013
	201,52 

	Débito
	01/10/2013
	13.740,00 

	Débito
	01/11/2013
	1.630,48 

	Débito
	12/11/2013
	11.908,00 

	Débito
	16/12/2013
	665,60 

	Débito
	16/12/2013
	8.000,00 

	Débito
	02/10/2013
	664,00 

	Débito
	01/11/2013
	4.000,00 

	Débito
	06/11/2013
	3.336,00 

	Débito
	16/12/2013
	560,00 

	Débito
	02/10/2013
	710,00 

	Débito
	01/11/2013
	50,00 

	Débito
	06/11/2013
	440,00 

	Débito
	01/10/2013
	20.840,00 

	Débito
	01/10/2013
	45.840,00 

9.4.3. responsáveis solidários: Luciano Carvalho Mota, Maria Ireniz Soares Peres Cabral e empresa Insumed Comércio de Medicamentos e Equipamentos Hospitalares Ltda.:
	Tipo
	Data de Origem
	Valor (R$) 

	Débito
	23/09/2013
	161,00 

	Débito
	13/11/2013
	4.830,00 

	Débito
	10/03/2014
	647,22 

	Débito
	23/09/2014
	248,50 

	Débito
	17/10/2013
	858,00 

9.4.4. responsáveis solidários: Luciano Carvalho Mota, Maria Ireniz Soares Peres Cabral e empresa Imperialmed Comércio de Produtos Hospitalares Ltda.:
	Tipo
	Data de Origem
	Valor (R$) 

	Débito
	16/11/2013
	670,00 

	Débito
	06/11/2013
	81.800,00 

	Débito
	11/10/2013
	1.140,00 

	Débito
	02/10/2013
	752,40 

	Débito
	07/01/2014
	1.710,00 

	Débito
	06/11/2013
	3.864,60 

9.4.5. responsáveis solidários: Luciano Carvalho Mota, Andrea Moreira da Costa Lima e empresa Especifarma Comércio de Medicamentos Ltda.:
	Tipo
	Data de Origem
	Valor (R$) 

	Débito
	17/03/2014
	11.651,60 

	Débito
	17/03/2014
	3.876,00 

	Débito
	17/03/2014
	16.605,00 

	Débito
	13/05/2014
	2.880,00 

	Débito
	13/05/2014
	9.600,00 

	Débito
	13/05/2014
	54.400,00 

	Débito
	13/05/2014
	20.000,00 

	Débito
	13/05/2014
	750,00 

	Débito
	13/05/2014
	10.200,00 

	Débito
	13/05/2014
	33.210,00 

	Débito
	13/05/2014
	1.599,00 

	Débito
	17/06/2014
	5.000,00 

	Débito
	17/06/2014
	1.500,00 

	Débito
	17/06/2014
	1.200,00 

	Débito
	17/06/2014
	4.800,00 

	Débito
	17/06/2014
	4.500,00 

	Débito
	17/06/2014
	2.005,00 

	Débito
	17/06/2014
	5.155,00 

	Débito
	17/06/2014
	5.155,00 

	Débito
	17/06/2014
	6.000,00 

	Débito
	17/06/2014
	27.200,00 

	Débito
	17/06/2014
	6.600,00 

	Débito
	17/06/2014
	1.000,00 

	Débito
	17/06/2014
	1.250,00 

	Débito
	17/06/2014
	11.651,60 

	Débito
	17/06/2014
	30.600,00 

	Débito
	17/06/2014
	47.100,00 

	Débito
	17/06/2014
	49.815,00 

	Débito
	17/06/2014
	1.599,00 

	Débito
	18/09/2014
	4.000,00 

	Débito
	18/09/2014
	1.475,00 

	Débito
	18/09/2014
	23.303,20 

	Débito
	18/09/2014
	11.651,60 

	Débito
	18/09/2014
	51.000,00 

	Débito
	18/09/2014
	51.000,00 

	Débito
	18/09/2014
	78.500,00 

	Débito
	18/09/2014
	84.780,00 

	Débito
	18/09/2014
	33.210,00 

	Débito
	18/09/2014
	26.568,00 

	Débito
	18/09/2014
	7.995,00 

	Débito
	18/09/2014
	3.997,50 

	Débito
	08/10/2014
	11,00 

	Débito
	08/10/2014
	44.276,08 

	Débito
	08/10/2014
	1.020,00 

	Débito
	08/10/2014
	1.727,00 

	Débito
	08/10/2014
	332,10 

	Débito
	08/10/2014
	6.555,90 

9.4.6. responsáveis solidários: Luciano Carvalho Mota, Andrea Moreira da Costa Lima e empresa Imperialmed Comércio de Produtos Hospitalares Ltda.:
	Tipo
	Data de Origem
	Valor (R$) 

	Débito
	05/05/2014
	2.850,00 

	Débito
	10/06/2014
	500,00 

	Débito
	10/06/2014
	81.800,00 

	Débito
	25/08/2014
	14.250,00 

9.4.7. responsáveis solidários: Luciano Carvalho Mota, Andrea Moreira da Costa Lima e empresa Insumed Comércio de Medicamentos e Equipamentos Hospitalares Ltda.:
	Tipo
	Data de Origem
	Valor (R$) 

	Débito
	21/01/2014
	32.142,00 

	Débito
	25/02/2014
	25.329,90 

	Débito
	12/05/2014
	8.050,00 

	Débito
	12/05/2014
	2.130,00 

	Débito
	17/06/2014
	2.415,00 

	Débito
	14/07/2014
	18.400,00 

	Débito
	14/07/2014
	355,00 

	Débito
	14/07/2014
	33.000,00 

	Débito
	05/08/2014
	5.635,00 

	Débito
	05/08/2014
	4.600,00 

	Débito
	05/08/2014
	3.020,00 

	Débito
	05/08/2014
	52.800,00 

	Débito
	19/08/2014
	10.120,00 

	Débito
	19/08/2014
	5.134,00 

	Débito
	19/08/2014
	13.200,00 

	Débito
	19/08/2014
	126.649,50 

9.4.8. responsáveis solidários: Luciano Carvalho Mota, Andrea Moreira da Costa Lima e empresa Lifekron Comércio de Artigos Médico-Hospitalares Ltda.:
	Tipo
	Data de Origem
	Valor (R$) 

	Débito
	23/07/2014
	13.025,00

	Débito
	23/07/2014
	28.650,00 

	Débito
	08/10/2014
	40.110,00 

9.5. aplicar a Luciano Carvalho Mota, Maria Ireniz Soares Peres Cabral, Andrea Moreira da Costa Lima e às empresas Especifarma Comércio de Medicamentos e Produtos Hospitalares Ltda., Imperialmed Comércio de Produtos Hospitalares Ltda., Insumed Comércio de Medicamentos e Equipamentos Hospitalares Ltda. e Lifekron Comércio de Artigos Médico-Hospitalares Ltda. a multa prevista no art. 57 da Lei 8.443/1992, nos valores a seguir especificados, fixando-lhes o prazo de quinze dias, a contar da notificação, para comprovarem, perante o Tribunal, o recolhimento da dívida aos cofres do Tesouro Nacional, atualizada monetariamente desde a data do presente acórdão até a do efetivo recolhimento, se for paga após o vencimento, na forma da legislação em vigor:
	Responsável
	Valor (R$) 

	Luciano Carvalho Mota
	160.000,00

	Maria Ireniz Soares Peres Cabral
	100.000,00

	Andrea Moreira da Costa Lima
	130.000,00

	Especifarma Comércio de Medicamentos e Produtos Hospitalares Ltda.
	80.000,00

	Imperialmed Comércio de Produtos Hospitalares Ltda.
	20.000,00

	Insumed Comércio de Medicamentos e Equipamentos Hospitalares Ltda.
	35.000,00

	Lifekron Comércio de Artigos Médico-Hospitalares Ltda. 
	25.000,00

9.6. autorizar, desde logo, nos termos do art. 28, inciso II, da Lei 8.443/1992, a cobrança judicial das dívidas, caso não atendidas as notificações;
9.7. autorizar, desde logo, o pagamento das dívidas em até 36 (trinta e seis) parcelas mensais e consecutivas, nos termos do art. 217 do Regimento Interno/TCU, caso solicitado pelos responsáveis, fixando-se o vencimento da primeira parcela em quinze dias, a contar do recebimento da notificação, e o das demais a cada trinta dias, devendo incidir sobre cada parcela os encargos legais devidos, na forma prevista na legislação em vigor;"
5. Admitido o processamento do recurso, porquanto preenchidos os requisitos previstos no art. 33 da Lei 8.443/1992, conferi efeito suspensivo aos itens 9.4 a 9.6 do acórdão recorrido em relação aos recorrentes, estendendo o efeito suspensivo aos responsáveis com eles condenados em solidariedade, na linha proposta pela Serur (Despacho a peça 175) .
6. Instruído o presente feito, faço reproduzir, com os ajustes que julgo pertinentes, o exame técnico e o encaminhamento oferecidos pela Secretaria de Recursos deste Tribunal (peça 198) , que contou com a anuência do corpo diretivo da unidade (peças 199-200) :
"EXAME DE MÉRITO
4. Delimitação
4.1. Constitui objeto do presente exame analisar:
a) em sede preliminar:
a.1)  se a as empresas são partes legítimas neste processo, por não restar comprovado dolo, culpa grave ou má-fé por parte delas;
a.2) se a responsabilidade da secretária de saúde municipal pode ser afastada, tendo em vista que seus atos não guardam correlação com os atos inquinados;
b) no mérito:
b.1) se as despesas realizadas com pessoal na área de saúde do Município de Itaguaí/RJ são aptas a desconstituir o débito imputado àquela municipalidade;
b.2) se as presentes contas devem ser julgadas regulares com ressalva, tendo em vista a inexistência de irregularidades e/ou pagamentos superfaturados;
b.3) se as presentes contas devem ser consideradas iliquidáveis pela impossibilidade de se aferir os superfaturamentos assinalados;
b.4) se podem ser afastadas as multas impostas às empresas, por inexistência de dolo ou culpa; e
b.5) se, com base nos princípios da proporcionalidade e da razoabilidade, os valores das multas impostas às empresas podem ser reduzidos.
5. Ilegitimidade passiva
5.1. As empresas Especifarma (peca 121, p. 36) e Insumed (peça 122, p. 34) requerem, como pedido subsidiário, que sejam afastadas suas responsabilidades, tendo em vista que não foram devidamente configurados dolo, culpa ou má-fé nas ações ou omissões a elas atribuídas.
5.2. Já a então Secretária de Saúde Municipal de Itaguaí/RJ, Maria Ireniz Soares Peres Cabral, também requer que seja afastada sua responsabilidade, asseverando que (peça 161) :
a) era de competência da secretaria de fazenda municipal a movimentação dos recursos repassados, fundo a fundo, pelo FNS;
b) a ordenança de despesas se deu de forma justificada para a promoção das ações e serviços de saúde. Em nenhum momento ocorreram despesas que não estivessem previstas ou que não estavam sob sua responsabilidade, ressaltando-se que os gastos eram efetuados com os respectivos memorandos de solicitação do coordenador responsável pelo programa e com as devidas justificativas e classificação dos recursos;
c) as despesas, apontadas como irregulares se deram em consonância com a Lei 8.080/1990 e respectivos decretos e portarias regulamentares;
d) a atribuição de responsabilidade solidária ' (...) não se apresenta justificável, pois, versa sobre transferências não comprovadas, não sendo a mim vinculada tal responsabilidade';
e) é aposentada com recursos insuficientes a sua subsistência e não tem meios de pagar o débito a ela atribuído; e
f) sempre pautou sua vida pública de forma zelosa, cautelosa e comprometida com a verdade, não cabendo sua responsabilidade quanto aos atos irregulares e, por via de consequência, o dever de reparar o dano.
Análise:
5.3. Não assiste razão aos recorrentes.
5.3.1. As alegações afetas aos elementos volitivos quanto ao grau de conduta das empresas recorrentes - mitigações quanto à inexistência de dolo, de culpa ou de má-fé - não se aplicam a elas dado o caráter despersonalizado em que atuam as pessoas jurídicas. Tais aspectos não se mostram determinantes para afastar a legitimidade delas em responder por eventuais imputações de superfaturamentos em processos licitatórios perante a administração municipal de Itaguaí/RJ.
5.3.2. Nesse contexto, a mera contribuição para o cometimento de dano atrai a legitimidade da empresa para figurar nestes autos, com base na formação do vínculo de responsabilidade solidária prevista na alínea 'b' do § 2º do art. 16 da Lei Orgânica do TCU 'b) do terceiro que, como contratante ou parte interessada na prática do mesmo ato, de qualquer modo haja concorrido para o cometimento do dano apurado', em conformidade com o que já foi decidido no âmbito do Acórdão 454/2014-TCU-Plenário (relatoria do Ministro-Substituto Augusto Sherman) :
'Não devem as empresas tirar proveito de orçamentos superestimados pela Administração, haja vista incidirem no regime de contratação pública regras próprias de Direito Público, mais rígidas, sujeitas à aferição de legalidade, legitimidade e economicidade pelos órgãos de controle. A responsabilização solidária pelo dano resta sempre evidenciada quando, recebedora de pagamentos por serviços superfaturados, a empresa contratada contribui de qualquer forma para o cometimento do dano, nos termos do art. 16, § 2º, da Lei 8.443/1992.'
5.3.3. Ora, as imputações constantes nas citações das empresas ora recorrentes são expressas no sentido de que a oferta de medicamentos se deu por preços acima dos praticados em outras licitações públicas (vide subitem 2.1 deste Exame) . Dessa forma, a validade da alegação de ilegitimidade passiva por elas pretendida só pode ser admitida em hipóteses como a ausência de suas contratações por parte do Município de Itaguaí/RJ ou que não houve a oferta dos produtos hospitalares mencionados pelos preços informados pela equipe de auditoria.
5.3.4. Não foram alegadas hipóteses como as acima mencionadas, mas, tão somente de que as empresas agiram com boa-fé, desprovido de dolo ou culpa, na oferta de seus respectivos preços. Assim, permanece a legitimidade das empresas para figurar nestes não podendo ser acolhida a pretensão de suas ilegitimidades passivas.
5.4. Melhor sorte não socorre à então Secretária Municipal de Saúde, Maria Ireniz Soares Peres Cabral.
5.4.1. Pessoa física que é, também foi citada, na qualidade de gestora de recursos do SUS e ordenadora de despesas, pelos superfaturamentos objetos de sua citação (vide subitem 2.1 deste Exame) levando em consideração as seguintes constatações (peça 1, p. 28) :
' (...) Cargo: Secretária de Saúde (de 1/1/2013 até 30/11/2013) 
Conduta:
210. Autorizar pagamentos relativos à Ata de registro de preços 21/2013, com preços acima dos praticados no mercado.
Nexo de causalidade:
211. A autorização de pagamentos com preços acima dos praticados no mercado resultou em prejuízo aos cofres públicos.
Culpabilidade:
212. É razoável afirmar que era possível à responsável o conhecimento da ilegalidade do ato praticado e que era exigível conduta diversa daquela que ela adotou, pois deveria a responsável ter verificado, antes de autorizar os pagamentos, a discrepância existente entre os preços constantes da Ata de registro de preços 21/2013 e aqueles praticados no mercado. Vale lembrar que, de acordo com o preceituado nos artigos 9º e 32, § 2°, da Lei 8.080/1990, o Secretário Municipal de Saúde é o responsável pela gestão do SUS em nível municipal, inclusive como ordenador de despesas. [sublinhados suprimidos do texto original]'
5.4.2. A recorrente não levanta qualquer controvérsia sobre as autorizações de pagamento por ela efetivadas na qualidade de secretária municipal de saúde de Itaguaí/RJ. Dessa forma, não se pode afastar sua legitimidade ativa para figurar como responsável nestes autos pelos atos a ela inquinados e que redundaram nas parcelas de débitos em discussão.
5.4.3. Especificamente quanto às alegações por ela articuladas, há que se assinalar que:
a) a pretensão da recorrente em transmudar a sua responsabilidade para o secretário municipal de fazenda não pode ser acolhida, uma vez que esta autoridade atua apenas na movimentação financeira dos recursos do SUS no âmbito das finanças municipais, não lhe competindo aferir a legalidade, stricto sensu, após a descentralização dos recursos para outras secretarias municipais;
b) ainda que, sob o aspecto formal, as solicitações de pagamento a ela enviadas por memorandos do responsável pelo programa estavam corretas, compete ao ordenador de despesas se imiscuir, também, em seus aspectos materiais os quais se incluem a verificação se os preços de medicamentos pelos quais estão sendo pagos pela administração municipal estão dentro de padrões aceitáveis, ou, ditos por outras palavras, não estão superfaturados;
c) quanto à alegação de que os preços de medicamentos atendiam à Lei 8.080/1990 e normas infralegais, trata-se de argumento genérico desprovido de elementos documentais aptos ao afastamento do débito e de sua responsabilidade;
d) a insurgência da recorrente quanto à solidariedade do débito não se justifica tendo em vista que a imputação do débito se deu sobre superfaturamentos na aquisição dos medicamentos e não quanto às transferências de recursos fundo a fundo ou entre o fluxo financeiro no âmbito do Município de Itaguaí. Prevalece, assim, o que dispõe a formação do vínculo de solidariedade decorrente do disposto no já mencionado art. 16, § 2º, da Lei 8.443/1992;
e) quanto à situação financeira relatada pela recorrente, além de não suportada por documento suficiente, não tem qualquer impacto sobre a sua legitimidade ativa, sendo certo que o acórdão recorrido, em seu item 9.7, contempla a possibilidade de parcelamento do débito; e
f) por fim, seu histórico funcional, igualmente não comprovado, também não é elemento factual apto a afastar sua responsabilidade para as diversas parcelas de débito a ela imputadas.
5.4.4. Por fim, a legitimidade da recorrente em figurar nestes autos também se assenta na irregularidade quanto à movimentação financeira irregular na conta específica de movimentação dos recursos do FNS, nos termos exarados no voto condutor do acórdão recorrido (peça 78, p. 3) :
' (...) 
13. Com relação à responsabilização dos agentes públicos, não havendo indícios de locupletamento por parte deles, concordo com o Ministério Público junto ao TCU no sentido de que não cabe imputação desse débito aos gestores públicos. Entretanto, a retirada dos recursos da conta específica e a aplicação do dinheiro federal em ações estranhas ao bloco de atenção de média e alta complexidade ambulatorial e hospitalar ensejam o julgamento pela irregularidade das contas de Maria Ireniz e de Andrea Moreira, a teor do disposto no art. 16, inciso III, alínea 'b', da Lei 8.443/1992. Como elas também respondem pelo superfaturamento na aquisição de remédios - irregularidade que, como veremos, será mantida -, a dosimetria da multa prevista no art. 57 da Lei 8.443/1992 incorporará este fato.'
6. Despesas com pessoal
6.1. O Município de Itaguaí/RJ argumenta que o débito não subsiste por ter aplicado, legalmente, os recursos do FNS para pagamento de pessoal, asseverando que (peça 117, p. 2-7) :
a)  o art. 6º, § 2º, incisos II e III, da Portaria GM/MS 204/2007 permite a aplicação de recursos do FNS para o pagamento de despesas com pessoal ativo e de gratificações por função comissionada. Os documentos anexos ao recurso comprovam que os gastos foram efetuados nos termos do mencionado normativo;
b) tal fato ocorreu desde os idos de 2013 quanto aos gastos efetuados com o Bloco de Atenção Média e Complexa. Dessa forma, não se justifica a mantença de imputação de débito ao ente municipal;
c)  caso assim não se entenda, o débito corrigido é superior a 4 milhões de reais, dívida essa que agravará a crise financeira municipal, prejudicando a política pública de saúde. Em sistema constitucional e democrático, deve ser dado preferência ao interesse público primário que atenda aos ditames da justiça e da segurança;
d)  ademais, não houve locupletamento, desvio de recursos ou a utilização dos recursos para fins escusos. Há de se reconhecer a aplicabilidade do princípio da boa-fé da administração pública municipal; e
e)  o interesse público resta atendido com o pagamento dos servidores municipais ligados à área de saúde.
Análise:
6.2. Não assiste razão ao recorrente.
6.3. De início, cumpre assinalar que o recorrente, na qualidade de ente federado municipal, foi considerado revel por não ter apresentado suas alegações de defesa. Em grau de recurso, apresenta novos elementos constituídos de um amontoado de holerites de servidores e funcionários municipais (peças 118 e 119) , com descrição de cargos e funções, sem qualquer correlação com os fundamentos normativos que autorizam as despesas, cujos montantes estão totalizados na seguinte tabela (peça 117, p. 16) :
Servidores Públicos Municipais do Hospital de São Francisco Xavier e do Centro de Especialidade Médica (Cemes) que possuem nível técnico e superior
	MÊS
	ANO
	BRUTO
	DESCONTO
	LÍQUIDO

	JANEIRO
	2013
	1.440.415,38
	275.655,04
	1.164.760,34

	JULHO
	2013
	1.726.965,48
	329.940,67
	1.397.024,81

	SETEMBRO
	2013
	1.918.846,34
	354.601,01
	1.564.245,33

	JANEIRO
	2014
	1.964.569,49
	427.462,92
	1.537.106,57

	ABRIL
	2014
	1.871.162,59
	350.105,19
	1.521.057,40

	MAIO
	2014
	1.866.166,70
	419.962,80
	1.446.203,90

	SETEMBRO
	2014
	1.828.347,06
	373.097,63
	1.455.249,43

	JUNHO
	2015
	2.514.393,64
	577.598,13
	1.936.795,51

6.4. Tais documentos não suprem a comprovação do necessário vínculo de nexo de causalidade que foi perdida quando os recursos saíram da conta do FNS para a conta de livre movimentação de titularidade da municipalidade, conforme fundamentado pela unidade técnica de origem nos seguintes termos:
' (...) 
9. Conforme explanado no Relatório de Fiscalização constante da peça 238 do TC 011.620/20153, apensado a estes autos, nos exercícios de 2013, 2014 e 2015 o município de Itaguaí utilizou recursos financeiros repassados pelo FNS, relativos ao bloco de Atenção de Média e Alta Complexidade Ambulatorial e Hospitalar (Conta corrente CEF 624.004-7) em pagamentos tendo como credora a própria Secretaria Municipal de Saúde, que, na verdade, consistiram em transferências (por meio de TED) para outra conta da prefeitura (vide extratos bancários expostos na peça 42, p. 13; peça 43, p. 7, 11 e 24; e peça 44, p. 65 do TC Processo 011.620/2015-3) .
10. Questionada, por intermédio do Ofício 2774/2015-TCU/Secex/RJ (peça 80 do TC Processo 011.620/2015-3) , quanto à razão desses pagamentos/transferências, a Prefeitura Municipal de Itaguaí informou, por meio do Ofício exposto na peça 82, p. 2, do TC Processo 011.620/2015-3, que 'as despesas realizadas são referentes a folha de pagamento dos servidores que atuam no Hospital Municipal São Francisco Xavier'.
11. A equipe de fiscalização desta Secretaria, então, por meio do ofício constante na peça 96 do TC Processo 011.620/2015-3, solicitou que aquela prefeitura encaminhasse a relação de servidores cujas remunerações foram pagas com recursos oriundos da Conta CEF 624.004-7. Ademais, foram solicitados os documentos comprobatórios que vinculassem tais pagamentos a ações de média e alta complexidade, considerando o disposto no art. 6º, §2º, inciso II, da Portaria GM/MS 204/2007, o qual apregoa que os recursos referentes ao bloco de Média e Alta Complexidade Ambulatorial e Hospitalar não podem ser utilizados para o pagamento de servidores ativos, exceto aqueles contratados exclusivamente para desempenhar funções relacionadas aos serviços relativos àquele bloco.'
12. Em resposta, a Prefeitura Municipal de Itaguaí elaborou o Ofício 81/2015 CGM (peça 100, p. 1-3 do TC Processo 011.620/2015-3) , pelo qual encaminhou 'a relação de servidores (nome, cargo e valor recebido) cujas remunerações tenham sido pagas, nos exercícios de 2013, 2014 e 2015, integral ou parcialmente, com recursos oriundos da conta recebedora dos recursos federais - Gestão Plena (c/c 624.004-7) ', exposta nas peças 101, 102 e 104 do TC Processo 011.620/2015-3, informando, em remate, quanto aos documentos comprobatórios que vinculem os pagamentos a ações de média e alta complexidade, que 'não foram localizados em nossos registros documentação que comprove a condição'.
13. Pela análise da relação de servidores encaminhada, verifica-se que dela constam não somente servidores que atuam no Hospital Municipal São Francisco Xavier, mas sim em diversas áreas não relacionadas a ações de média e alta complexidade, tais como Diretoria de Vigilância em Saúde, Coordenação da Divisão de Vigilância Epidemiológica e setores administrativos da Secretaria Municipal de Saúde. Releva notar, ainda nessa linha, que vários servidores presentes na relação desempenham funções que não são exclusivas do bloco de média e alta complexidade, tais como aquelas relacionadas aos cargos 'Auxiliar de Serviços Gerais', 'Assistente de Assuntos Administrativos IV', 'Ajudante de Cozinha', 'Agente Administrativo', 'Copeiro', 'Agente Administrativo Escolar', 'Assistente de Assuntos Tecnológicos', 'Técnico em Contabilidade', 'Auxiliar de Enfermagem' e 'Auxiliar Administrativo'.
14. Como se vê, a relação constante das peças 101, 102 e 104 do TC Processo 011.620/2015-3, na qual, segundo a Prefeitura Municipal de Itaguaí, estariam arrolados os servidores cujas remunerações teriam sido pagas, integral ou parcialmente, com recursos federais oriundos da conta específica relativa ao bloco de Atenção de Média e Alta Complexidade Ambulatorial e Hospitalar (Conta corrente CEF 624004-7) , não se coaduna com a informação anterior da própria prefeitura (exposta na peça 82, p. 2, do TC Processo 011.620/2015-3) , no sentido de que 'as despesas realizadas são referentes a folha de pagamento dos servidores que atuam no Hospital Municipal São Francisco Xavier'. Na realidade, de acordo com a relação de servidores enviada pela prefeitura, os recursos relativos ao bloco de Atenção de Média e Alta Complexidade Ambulatorial e Hospitalar foram utilizados não somente para pagamento de servidores que atuam no Hospital Municipal São Francisco Xavier, mas também para pagamento de servidores de outras áreas não relacionadas a ações de média e alta complexidade.'
6.5. Resta ausente de justificativa a motivação que levou o Município de Itaguaí/RJ a transferir os recursos da conta do FNS para outra conta municipal, em afronta direta ao disposto no art. 2º do Decreto 7.507/2011 ('Os recursos de que trata este Decreto serão depositados e mantidos em conta específica aberta para este fim em instituições financeiras oficiais federais') . Ademais, a norma pela qual o recorrente tenta desconstituir o débito (incisos II e III do § 2º do art. 6º da Portaria GM/MS 204/2007) exige dois comprovantes extras que autorizariam a utilização de recursos do Fundo Nacional de Saúde para o pagamento de pessoal:
a) os comprovantes de que os funcionários pagos foram contratados exclusivamente para desempenhar funções relacionadas aos serviços de atenção de média e alta complexidade hospitalar regularmente previstos no Plano de Saúde; e
b)  os comprovantes de que as gratificações pagas pelos ocupantes de cargos comissionados estavam igualmente relacionadas aos mesmos serviços citados na alínea anterior e igualmente previstos no Plano de Saúde.
6.6. Tais documentos não constam dos novos elementos apresentados pelo recorrente e, ainda que fossem juntados, deveriam estar correlacionados com as respectivas referências a peças e páginas, o que também não foi providenciado, já que se limitou à juntada de centenas de holerites sem qualquer organização.
6.7. As demais alegações do recorrente não têm o condão de mitigar ou desconstituir as parcelas de débito a ele imputado, sobretudo pelo fato de que o recorrente não apresentou elementos aptos a desconstituir a fundamento da irregularidade constatada, qual seja, a já citada ausência de vínculo de nexo causalidade.
6.8. Dessa forma, há que ser negado provimento aos argumentos recursais apresentados pelo ente municipal.
7. Inexistência de superfaturamento
7.1. As empresas Especifarma e Insumed alegam que inexiste débito em face dos seguintes apontamentos (peças 121, p. 4-29, e 122, p. 4-26) :
a) indevida utilização do Sistema Siasg/Comprasnet como fonte prioritária de consulta de preços:
a.1)  de acordo com precedente julgado por este Tribunal, Acórdão 1793/2011-TCU-Plenário (relatoria do Ministro Valmir Campelo) , foi constatado que os dados contidos nos Sistemas Siasg/Comprasnet apresentam diversas inconsistências que acabam por não refletir a exata realidade dos certames licitatórios e por prejudicar o planejamento e a gestão das contratações públicas;
a.2) noutro precedente, Acórdão 435/2016-TCU-Plenário (relatoria do Ministro Bruno Dantas) , se constatou que naqueles mesmos sistemas, os códigos CATMAT de produtos médico-hospitalares apresentam multiplicidade de designação para um mesmo produto e esse, por sua vez, pode apresentar especificações distintas. Em entrevistas foram constatados problemas no Comprasnet quanto ao cadastramento dos códigos de OPME, ao aperfeiçoamento do sistema, à falta de padronização, dentre outros;
a.3) ainda em outro precedente, Acórdão 1324/2017-TCU-Plenário (relatoria do Ministro Walton Alencar Rodrigues) , se constatou fragilidade dos dados no sistema Siasg, ocasionando inviabilidade na comparação entre os respectivos itens de material;
a.4) dessa forma, não se pode admitir que os referidos sistemas sejam utilizados como referenciais de preços para levantamento de sobrepreço em 79% do débito apurado, pois acarreta indevida responsabilização de administrados;
b) impossibilidade de utilização do BPS como fonte isolada (entendimento do TCU firmado posteriormente aos atos questionados) :
b.1)  para os 21% restantes do débito apurado, também não se pode utilizar como referência os preços do sistema Banco de Preços em Saúde, o qual só se tornou obrigatório, para fins de registro de preços no site do Ministério da Saúde nos idos de 2009, por meio do Acórdão 1457/2009-TCU-Segunda Câmara (relatoria do Ministro Aroldo Cedraz) . Posteriormente, em 2010, foi determinado ao Ministério da Saúde o estudo de mecanismos para aprimorar o BPS visando a sua possível utilização como parâmetro na comparação de preços dos insumos hospitalares (Acórdão 65/2010-TCU-Plenário, relatoria do Ministro Aroldo Cedraz) ;
b.2)  em diversos precedentes, em face de sua inadequação, o próprio BPS não foi considerado como um sistema apto ao levantamento de débitos decorrentes de sobrepreços, são eles, os Acórdão 3759/2014-TCU-Primeira Câmara, relatoria do Ministro José Múcio Monteiro, 384/2014-TCU-Segunda Câmara, relatoria do Ministro Aroldo Cedraz, 1.659/2015-TCU-Plenário, relatório Benjamin Zymler e 361/2016-TCU-Plenário, relatoria do Ministro Ana Arraes;
b.3)  o presente acórdão foi adotado com base na fundamentação dos Acórdão 2901/2016-TCU-Plenário (relatoria do Ministro Vital do Rêgo) e 7.417/2016-TCU-Primeira Câmara (relatoria do Ministro Benjamin Zymler) e representam a utilização do BPS como referência de preços para fins de levantamento de sobrepreço. Dessa forma, se verifica que esse entendimento só se firmou em 2016, ou seja, posteriormente aos atos inquinados nestes autos e, nesse sentido, aplicável precedente deste Tribunal que reconhece a impropriedade de se aferir sobrepreço com base em entendimento firmado em data posterior àqueles mesmos atos, ex vi, Acórdão 417/2013-TCU-Plenário (relatoria do Ministro José Múcio Monteiro) ;
b.4) desse modo, à época do Pregão 21/2013 e antes de 2016 não havia determinação do TCU para utilização do BPS como parâmetro de precificação de medicamentos. Com efeito:
' (...) 
merece nota que não se questiona, na presente Tomada de Contas, as recentes orientações do TCU para a aferição do alegado superfaturamento, mas sim o que era exigível à época do Pregão 21/2013;
c) necessidade de ampla pesquisa de preços:
c.1) há necessidade de consulta de fontes de pesquisas que representem, efetivamente, os preços praticados no mercado;
c.2) os preços referentes à Câmara de Regulação do Mercado de Medicamento (Cmed) , criada pela Lei 10.742/2003, levam em consideração as normas aplicáveis ao setor farmacêutico, inclusive preços de venda e ajustes. Apesar de seus critérios não terem sido aderidos pela administração pública (que continuou a se utilizar de outras tabelas referenciais) , a auditoria do TCU desconsiderou seus valores, descuidando-se de buscar outros meios para aferição de preços;
c.3) é certo que o mercado de insumos hospitalares é complexo e o parâmetro aceitável é aquele definido como uma 'cesta de preços aceitáveis' nos termos lançados no Acórdão 2170/2007-TCU-Plenário (relatoria do Ministro Ubiratan Aguiar) , sejam os constantes na Cmed, Denasus, BPS, ABCFarma, FGV online, Brasíndice, dentre outras entidades. As dificuldades para apuração e quantificação de sobrepreço nas aquisições de produtos farmacêuticos e hospitalares constam no Informativo de Jurisprudência de Licitações e Contrato 2, Sessões 26 e 27 de 2010 do TCU (Acórdão 65/2010-TCU-Plenário, relatoria do Ministro Aroldo Cedraz) ;
c.4) em outros precedentes, extraem-se os entendimentos de que não se pode utilizar uma única fonte para estimar preços de medicamento (Acórdão 1012/2016-TCU-Plenário, relatoria do Ministro Walton Alencar Rodrigues) ou que a pesquisa deve se dar de forma ampla (Acórdão 2150/2015-TCU-Plenário, relatoria do Ministro Bruno Dantas, e 2.096/2013-TCU-Plenário, relatoria do Ministro Aroldo Cedraz, este último contemporâneo ao Pregão 21/2013) ;
c.5) assim, há necessidade de reforma do acórdão recorrido uma vez que não foram adotados parâmetros de precificação de medicamentos mais abrangentes e realistas para o sobrepreço por meio da utilização de dados dos sistemas Siasg/Comprasnet e BPS;
d) inexistência de dano ao Erário:
d.1) os preços referencias utilizados no âmbito do acórdão recorrido estão muito abaixo dos praticados no mercado. Há, inclusive, produtos com imputação de sobrepreço de apenas 1 centavo;
d.2) os preços ofertados pelas recorrentes estão em consonância com outros órgãos da administração pública e com o Cmed (vide, por exemplo, tabela comparativa à peça 121, p. 20-22) , em especial, os preços máximos de venda ao governo (PMVG) . Os preços do TCU foram subavaliados conforme as variações expressivas em relação ao PMVG da Cmed;
d.3) não se pode deixar de mencionar que os preços ofertados estavam próximos aos estimados pela municipalidade. É certo que, a estimativa de preços deve servir de parâmetro objetivo para julgamento das ofertas nos termos do voto condutor de julgado deste Tribunal, de lavra do Ministro Valmir Campelo, julgado em 4/8/2010;
d.4) o superfaturamento em discussão deve ser imputado com razoável certeza quanto a sua exigibilidade (Acórdão 941/2010-TCU-Plenário, relatoria do Ministro-Substituto Augusto Sherman) e com indícios suficientes de superfaturamento (Acórdão 13239/2016-TCU-Segunda Câmara, relatoria do Ministro Raimundo Carrero, e 6.837/2016-TCU-Primeira Câmara, relatoria do Ministro Walton Alencar Rodrigues) ; e
d.5) dessa forma, não há indícios de dano à Administração Pública Federal e não subsistem motivos para atribuição de débitos às recorrentes.
7.2. Já a empresa Lifekron argumenta que não se pode imputar débito a ela pelos seguintes argumentos (peça 159, p. 2-8) :
a)  só foram aceitos dados do Siasg/Comprasnet. Outras tabelas referenciais foram descartadas (TCE, Cmed, etc.) ;
b) seus preços ofertados no Pregão 21/2013 levaram em consideração aqueles constantes na tabela de preços do TCE/RJ, Anvisa e pesquisa de preços nas licitações públicas estaduais e municipais, tendo cumprido rigorosamente todos os termos do edital;
c)  para comprovar as alegações e a ausência de má-fé foram juntadas às razões recursais as tabelas de preços do TCE e da Anvisa, que demonstram a inexistência de sobrepreço (peça 159, p. 9-23) ;
d)  em conclusão, a recorrente, invocando o disposto no art. 15 da Lei de Licitações (onde as compras, sempre que possível, deverão balizar-se pelos preços praticados no âmbito dos órgãos e entidades da Administração Pública) , discorda dos critérios utilizados no levantamento do débito em discussão e alega que não se poderia exigir dela conduta diversa, haja vista que:
' (...) não tinha como agir de forma diferente da qual agiu; estava participando de uma concorrência no Município de Itaguaí, no estado do Rio de Janeiro; pautou seus preços dentro do seu território de atuação, buscando o caminho que tinha conhecimento, cotou todos os seus produtos abaixo do valor estipulado no pregão, foi vencedora de apenas quatro lotes dos dezenove em disputa, portanto, sendo derrotada na maior parte, como pode responder por ter cotado com sobrepreço? A Recorrente agiu com coerência, diante do que entendeu como certo, ou seja, baseou seus preços em tabelas confiáveis e de acordo com que preconiza o seu Estado, para esse tipo de negócio.
Análise:
7.3. Não assiste razão às recorrentes.
7.4. Importa esclarecer, inicialmente, que o conjunto das razões recursais apresentadas pela empresa Lifekron se insere no que foi apresentado pelas empresas Especifarma e Insumed, motivo pelo qual a análise dos recursos apresentados por estas últimas se aplica às razões recursais lançadas no recurso apresentado pela primeira empresa.
7.5. A metodologia empregada pela unidade técnica de origem para o levantamento de todas as parcelas de débitos imputadas às recorrentes teve como referencial de preços de medicamentos os constantes nos sistemas Siasg, Comprasnet e BPS, nos seguintes termos, constantes no relatório do Acórdão 351/2016-TCU-Plenário [a menção às peças do trecho abaixo transcrito se referem ao TC Processo 011.620/2015-3]:
' (...) 
Analisando os autos do Pregão presencial 21/2013 (Processo administrativo 6834/2013, exposto nas peças 119 a 162) , que teve como objeto a aquisição de medicamentos para atender ao Hospital Municipal São Francisco Xavier, verifica-se a ocorrência de sobrepreço, que gerou prejuízo aos cofres públicos.
De posse das informações disponíveis no histórico e na ata de registro de preços do certame (peça 131, p. 9-31; peça 177, p. 11-23) , bem como nas propostas das licitantes vencedoras (peças 161 e 162) , calcula-se o sobrepreço ocorrido, tomando-se por base os preços praticados em licitações constantes do sistema Siasg/Comprasnet, extraídos pelo Ministério da Saúde. Somente no caso de não haver preços registrados para o item no sistema Siasg/Comprasnet, utiliza-se o Banco de Preços em Saúde do Ministério da Saúde - BPS, cujos valores, contudo, terminaram por representar apenas 21% do sobrepreço total calculado.
Cabe ressaltar que as referências obtidas foram determinadas com viés conservador, considerando as características e a variedade dos medicamentos a serem pesquisados, bem como as ponderações apresentadas em deliberações desta Corte de Contas, tais como nos Acórdão 1146/2011-TCU-Plenário, 3016/2012-TCU-Plenário, 384/2014-TCU-2ª Câmara, 2150/2015-TCU-Plenário e 1863/2015-TCU-Plenário. Desse modo, fez-se a apuração do débito mediante estimativa, apurando-se quantia que seguramente não excederia o real valor devido, na forma preceituada no art. 210, §1º, inciso II, do Regimento Interno deste Tribunal.
Nessa linha, utilizando-se a fonte mencionada, foram adotados os seguintes parâmetros, visando obter uma estimativa confiável do sobrepreço e do superfaturamento:
a) a utilização dos dados do Siasg/Comprasnet levou em conta o maior preço registrado para o item, inicialmente na unidade da federação Rio de Janeiro e, em caso de não localização, em nível nacional, para fins de cumprimento do art. 210, §1º, inciso II, do RI/TCU;
b) não foram selecionados registros correspondentes a contratações diretas;
c) não foram selecionados registros cujos quantitativos adquiridos fossem superiores aos do pregão em análise, de modo a evitar ganhos de escala;
d) não foram selecionados registros cuja unidade de fornecimento fosse diferente do previsto no pregão;
e) para cada item de medicamento licitado, considerou-se a existência de, pelo menos, quatro registros no Siasg/Comprasnet para fim de cômputo do débito;
f) havendo mais de um fabricante para o item na base de referência, o do item adquirido foi tomado como referência e, não havendo coincidência, o de outro fabricante, ou, ainda, do princípio ativo;
g) no caso de fabricante e fornecedor coincidentes, os preços da base de referência foram majorados em 15%, considerando-se os termos do Acórdão 95/2007-TCU-Plenário.
Resta destacar que a verificação dos preços praticados no Pregão 21/2013 foi efetivada em uma amostra de 108 itens, que representam 78% do valor total da ata de registro de preços da licitação.
Isto posto, em pesquisa de preços realizada considerando os parâmetros listados, constata-se, no Pregão 21/2013, sobrepreço de R$ 4.544.060,33, o que corresponde a 22,87% do total do certame, consoante exposto na tabela contida na peça 233. A partir daí, calcula-se o superfaturamento que adveio dos itens efetivamente adquiridos pela Prefeitura Municipal de Itaguaí, chegando-se ao valor de R$ 2.631.780,58 (vide peça 234) .'
7.6. Como as razões recursais se fundamentam em diversos precedentes julgados por este Tribunal, importa assinalar que, com relação à aplicabilidade da teoria de precedentes (sob a ótica do processualista Fredie Didier) , só a admite quando não ocorrer o chamado distinguishing (ou distinguish) , ou seja, ' (...) quando houver distinção entre o caso concreto (em julgamento) e o paradigma, seja porque não há coincidência entre os fatos fundamentais discutidos e aqueles que serviram de base à ratio decidendi (tese jurídica) constante no precedente, seja porque, a despeito de existir uma aproximação entre eles, algumas peculiaridades no caso em julgamento afastam a aplicação do precedente' (DIDIER Jr., Fredie, BRAGA, Paula Sarno & OLIVEIRA, Rafael. Curso de Direito Processual Civil: teoria da prova, direito probatório, teoria do precedente, decisão judicial, coisa julgada e antecipação dos efeitos da tutela, v. 2, Salvador: Juspodivm, p. 43) . Donde se conclui que compete àquele que a invoca demonstrar quais circunstâncias de fato ou matéria de direito guarda semelhança, similitude ou identidade entre o paradigma invocado e o caso concreto onde se almeja a adoção do mesmo entendimento.
7.7. As recorrentes alegam que, em face das circunstâncias e de precedentes deste Tribunal, os referenciais de preços levados em consideração pela unidade técnica de origem para o levantamento do débito não são apropriados.
7.7.1. Para tanto, foi elencado o Acórdão 1793/2011-TCU-Plenário, que apontaria para a inservibilidade dos sistemas Siasg/Comprasnet para aquele objetivo devido a inconsistências constatadas naquele julgado. Entende-se que não se aplica o mencionado precedente no presente caso concreto tendo em vista que:
a) as recorrentes não correlacionaram quais inconsistências dos sistemas Siasg e Comprasnet poderiam ter se refletido nestes autos;
b) as inconsistências mencionadas no mencionado julgado não dizem respeito a preços de medicamentos; e
c) os achados daquele julgado se baseiam em ocorrências anteriores ao exercício de 2011, ao passo que os atos inquinados nestes autos ocorreram a partir do exercício de 2013.
7.7.2. Já o segundo precedente invocado, diz respeito ao que foi julgado no âmbito do Acórdão 435/2016-TCU-Plenário e aponta a existência de erros atinentes à multiplicidade de códigos CATMAT. Aqui, novamente, as recorrentes não informam quais produtos medicamentosos, objeto de sobrepreço/superfaturamento, detinham problemas de incongruência nos mencionados códigos.
7.7.3. Quanto à menção ao Acórdão 1324/2017-TCU-Plenário, em que as recorrentes assinalam que houve clareza 'quanto às fragilidades do Sistema SIASG/Comprasnet e a sua imprestabilidade como comparativo de preços para itens de material', melhor sorte não lhes socorre:
a) a situação mencionada naquele julgado, afeto ao cadastramento de preços nas unidades de organização militar da administração pública federal, diz respeito a limitações para criação de rotinas automatizadas;
b) tanto o é, que, no item seguinte à transcrição do excerto do relatório contido nas peças recursais 121 e 122, constam as providências para que as inconsistências sejam sanadas, tais como lançamento de descritivos padronizados e uniformização das informações de produtos materiais, verbis: [menções às peças abaixo citadas se referem ao TC Processo 017.680/2016-6]
'1.23. No que tange a essa constatação, a solução, considerando o escopo desse trabalho, demanda, a nosso ver, duas providências destinadas à redução das inconsistências dos dados concernentes às aquisições das unidades militares da Região Sudeste, ambas amparadas no princípio da padronização previsto no inciso I do art. 15 da Lei 8.666/93. A primeira contempla determinação à Secretaria-Geral do Ministério da Defesa para que, em vista da competência estabelecida no art. 24, inciso II, do Anexo I do Decreto 7.974/2013, expeça, no prazo de 90 dias, por intermédio dos respectivos comandos das três Forças, orientação destinada às unidades militares a eles subordinadas no sentido de que essas, sempre que possível, na preparação de certames destinados à aquisição de itens de material, façam uso, no preenchimento das informações exigidas pelo módulo 'Divulgação de Compras' do sistema Siasgnet, de códigos de material superiores a 200.000, utilizando, assim, descritores e unidades de fornecimento pré-cadastrados no Siasg, evitando, portanto, a inserção de descrições livres, conforme estabelecido no item 3 do Manual referente ao módulo 'Catmat e Catser - Catálogos de Material e Serviço' (peça 18) , de 10/4/2014, e no item 4.1.1 do Manual relativo ao módulo 'Divulgação de Compras' (peça 19) , de 24/8/2011, ambos elaborados pelo Ministério do Planejamento, Desenvolvimento e Gestão, em consonância com o disposto no art. 4º, § 1º, da IN SLTIMP 2/2011 (peça 77) . A segunda, de maior abrangência e resultado, consiste em determinar ao mesmo órgão que elabore, em conjunto com os comandos das três Forças, plano de ação visando a definir estratégia de uniformização das informações a serem registradas no Siasg pelas unidades militares por ocasião da realização dos procedimentos destinados à compra de material, priorizando, com base na materialidade relacionada à aquisição anual de cada item, entre outros critérios que julgar adequados, a padronização dos textos dos descritores dos itens e das unidades de fornecimento a eles correlacionadas, dando ciência a esta Corte de Contas, no prazo de 180 dias, sobre: as ações a serem implementadas, a metodologia e os critérios a serem adotados, o cronograma previsto, os resultados esperados ao fim de cada etapa, bem como a identificação dos responsáveis pela implementação (nome, cargo e CPF) ; e
c) por fim, aqui, tal como nos precedentes citados anteriormente, as recorrentes deixam de citar quais superfaturamentos são indevidos devido aos achados no julgado em questão.
7.7.4. A utilização dos sistemas Siasg/Comprasnet para levantamento de débitos em aquisições de medicamentos resta válida no âmbito deste Tribunal e os precedentes invocados pelas recorrentes não os desqualificam. Ademais, as recorrentes não fizeram a necessária correlação indicando quais débitos devem ser revistos em face da análise lançada no item 7.6 deste Exame.
7.8. Outra tese levantada pelas recorrentes diz respeito à impossibilidade da utilização dos dados referenciais do sistema BPS (Banco de Preços do Ministério da Saúde) como único critério de levantamento de aquisições superfaturadas de medicamentos.
7.8.1. Quanto a esse ponto verifica-se que a tese foi acolhida apenas no âmbito do voto do relator do Acórdão 2901/2016-TCU-Plenário, Ministro Vital do Rêgo. No entanto, é forçoso reconhecer que os demais ministros acolheram as considerações exaradas pelo voto revisor daquele julgado, Ministro Benjamim Zymler, cuja fundamentação reconheceu a parametrização de preços constantes no sistema BPS, como critério válido, para balizar eventuais constatações de superfaturamentos/sobrepreços na aquisição de medicamentos pela administração pública.
7.8.2. De se salientar que, no referido julgado, as pesquisas de preços no sistema BPS se referiam aos anos 2006/2007, portanto, anteriores ao exercício de 2013 (preços verificados no presente caso concreto) , não se aplicando o argumento subsidiário dos recorrentes de que havendo mudança de entendimento posterior, as decisões até então tomadas anteriormente não podem ser objeto de eventuais imputações de débitos ou apenações.
7.9. Outro argumento levantado pelas recorrentes é o de que os débitos deveriam ter sido levantados com base em rol de tabelas referenciais, aceitas no mercado, e não apenas nos preços constantes nos sistemas Siasg, Comprasnet e/ou BPS. Entende-se que esta tese não deva prosperar.
7.9.1. A maior parte dos precedentes mencionados pelas recorrentes, a favor de sua tese (Acórdão 2170/2007-TCU-Plenário, 2.096/2013-TCU-Plenário, 3.088/2010-TCU-Primeira Câmara e 2.150/2015-TCU-Plenário) , dizem respeito à estimativa de preços a serem adquiridos por entidades e órgãos públicos e não se contrapõem a critérios de levantamentos de sobrepreço/superfaturamento como os utilizados nestes autos.
7.9.2. Acontece que a precificação de medicamentos nos sistemas Siasg e Comprasnet já leva em consideração a alegada 'ampla pesquisa de preços' uma vez que indicam os valores finais obtidos após as licitações públicas se efetivarem, de sorte que, para fins de eventual aferição de sobrepreço/superfaturamento, os órgãos de controle não só podem, como devem, se ancorar nos registros lançados nos mencionados dois sistemas públicos de registro de preços.
7.9.3. Quanto ao entendimento que se extrai do Acórdão 65/2010-TCU-Plenário, invocado pelas recorrentes a favor da tese em discussão, não se vê qualquer eficácia. Suas determinações foram no sentido de, também, efetuar ampla pesquisa de preços previamente à realização de licitações para aquisição de medicamentos por parte da Secretaria de Saúde do Estado de São Paulo e do Município de São Paulo e, adicionalmente, recomendar ao Ministério da Saúde a inserção em seu sítio oficial dos preços de fábrica e máximos ao consumidor, de forma a permitir comparação e verificação de aceitabilidade (o que não significa obrigar os órgãos de controle a se balizarem nesses preços para fins de aferir sobrepreços ou superfaturamentos) , nos seguintes termos:
'9.4.1. disponibilize no sítio da Agência Nacional de Vigilância Sanitária - Anvisa tabelas de preços de medicamentos, com seus preços de fábrica e máximos ao consumidor, referentes às datas anteriores a da última atualização, com vistas a permitir a comparação e verificação da aceitabilidade dos preços contratados pela administração pública.'
7.9.4. Reiterando-se a análise do item 7.5 deste Exame, há que se ressaltar que não foram explicitamente impugnados os fundamentos lançados no acórdão recorrido sobre o conservadorismo que foi levado em consideração para o levantamento de todas as parcelas de débitos, com efeito (peça 73, p. 18) , verbis:
' (....) 
67. Quanto a isso, vale repisar que a equipe de fiscalização considerou as características e a variedade dos medicamentos a serem pesquisados, tendo sido adotados os seguintes parâmetros, visando obter uma estimativa confiável do sobrepreço e do superfaturamento:
a) a utilização dos dados do Siasg/Comprasnet levou em conta o maior preço registrado para o item, inicialmente na unidade da federação Rio de Janeiro e, em caso de não localização, em nível nacional, para fins de cumprimento do art. 210, §1º, inciso II, do RI/TCU;
b) não foram selecionados registros correspondentes a contratações diretas;
c) não foram selecionados registros cujos quantitativos adquiridos fossem superiores aos do pregão em análise, de modo a evitar ganhos de escala;
d) não foram selecionados registros cuja unidade de fornecimento fosse diferente do previsto no pregão;
e) para cada item de medicamento licitado, considerou-se a existência de, pelo menos, quatro registros no Siasg/Comprasnet para fim de cômputo do débito;
f) havendo mais de um fabricante para o item na base de referência, o do item adquirido foi tomado como referência e, não havendo coincidência, o de outro fabricante, ou, ainda, do princípio ativo;
g) no caso de fabricante e fornecedor coincidentes, os preços da base de referência foram majorados em 15%, considerando-se os termos do Acórdão 95/2007-TCU-Plenário.
68. Como se vê, a pesquisa de preços realizada pela equipe de fiscalização levou em conta, precipuamente, o maior preço registrado para o item em outras licitações e contratações promovidas pelo Governo Federal, sempre considerando a existência de, pelo menos, quatro registros no Siasg/Comprasnet para fim de cômputo do débito. Ou seja, caso houvesse, para um determinado medicamento, somente três registros no Siasg/Comprasnet, referentes a outras aquisições realizadas por entes federais, esses registros não foram considerados para cálculo do débito, ainda que os preços estivessem abaixo do praticado no pregão 21/2013.
69. Mesmo considerando que os maiores valores unitários levantados provavelmente sejam significativamente superiores aos valores que poderiam ter sido obtidos em um certame que atendesse aos princípios administrativos aplicáveis, optou-se por essa metodologia para se dar cumprimento, com segurança e prudência, ao que prescreve o art. 210, §1º, inciso II, do RI/TCU, segundo o qual a estimativa do débito deve ser apurada pela quantia que seguramente não excederia o real valor devido.
70. Destaca-se, ainda, que, na composição da pesquisa utilizada, preponderou-se o registro de aquisições de pequena monta, tendentes a valores maiores, por não se beneficiarem do ganho de escala, fato que é favorável aos responsáveis em termos do débito imputado. Ademais, a utilização dos dados do Siasg/Comprasnet levou em conta o maior preço registrado para o item, e não a média ponderada dos preços.
71. Assim, pode-se afirmar que o débito estipulado está fundamentado em sólidos critérios e evidências, que permitem não só comprovar sua ocorrência, como assegurar o elevado conservadorismo do cálculo dos valores apresentados nos presentes autos, em cumprimento ao que prescreve o art. 210, §1º, inciso II, do RI/TCU.' [grifos]
7.10. O último argumento defendido pelas recorrentes diz respeito à alegação de que inexiste dano ao Erário tendo em vista que os preços referenciais utilizados no acórdão recorrido estavam muito abaixo dos praticados no mercado.
7.10.1. Inicialmente, reiteram-se as mesmas análises lançadas nos subitens 7.5 e 7.9.4 deste Exame para deixar claro que os critérios de precificação adotados para os levantamentos das parcelas de débitos foram conservadores e deram atendimento ao Regimento Interno do TCU quanto ao levantamento de débito por estimativa.
7.10.2. Quanto ao argumento de que houve produto em que foi levado em consideração a diferença de preços de apenas 1 centavo, há que se esclarecer que, no âmbito da administração pública, onde se adquirem milhares de unidades medicamentosas, tal aspecto não se mostra irrelevante como o recorrente tenta transparecer. No caso, conforme indicado por uma das recorrentes (peça 121, p. 25) , trata-se da aquisição do medicamento Captopril (25 mg) , o qual foi adquirido por 4 centavos a unidade ao passo que o preço estimado pelo TCU foi de 3 centavos.
7.10.3. Ora, a diferença de preços verificado, apesar de ter sido de 1 centavo, em termos percentuais, representa sobrepreço de 33,3%, sendo essa diferença percentual o aspecto mais importante nesse comparativo. Outro exemplo (peça 121, p. 25) foi o medicamento Diclofenaco Potássico (50 mg - um medicamento anti-inflamatório de uso amplo) , cujo sobrepreço foi estimado em 2 centavos, mas que representa diferença percentual de 40%.
7.10.4. Em relação ao argumento de que os preços referenciais utilizados no acórdão recorrido estavam abaixo dos praticados no mercado, as recorrentes o fundamentam com base em comparativos com os preços constantes no Cmed. No entanto, no âmbito deste Tribunal, se tem entendido que os preços sugeridos pela Câmara de Regulação do Mercado de Medicamentos estão acima do mercado e atentam contra a economicidade das aquisições de medicamentos pelo Poder Público:
a) Acórdão 3016/2012-TCU-Plenário (relatoria do Ministro Walton Alencar Rodrigues) :
'A Tabela elaborada pela Câmara de Regulação do Mercado de Medicamentos - Cmed do Ministério da Saúde apresenta, para diversos medicamentos, preços referenciais superiores aos dos preços de mercado. A aquisição de medicamentos por preço excessivo, ainda que inferior ao constante da citada tabela, pode dar ensejo à responsabilização do agente causador do prejuízo;'
b) Acórdão 2901/2016-TCU-Plenário (relatoria do Ministro Benjamin Zymler) :
'Os preços divulgados pela Câmara de Regulação do Mercado de Medicamentos (Cmed) não são o parâmetro mais adequado para servir como referência para aquisições públicas de medicamentos ou como critério de avaliação da economicidade de tais aquisições por parte dos órgãos de controle, pois são referenciais máximos que a lei permite a um fabricante de medicamentos vender o seu produto.'
7.10.5. Não se pode acolher a alegação de que os preços ofertados pelas recorrentes estavam bem abaixo das estimativas levantadas pelo Município de Itaguaí/RJ no âmbito do Pregão 21/2013 tendo em vista que os próprios agentes públicos municipais também foram arrolados como responsáveis. Dito por outras palavras, não se pode utilizar como parâmetros de preços legítimos medicamentos cujas estimativas já se encontravam eivadas de falta de legitimidade, o que afasta o precedente mencionado pelas recorrentes.
7.10.6. Inaplicáveis os precedentes invocados pelas recorrentes (Acórdão 91/2010-TCU-Plenário, 13.239/2016-TCU-Segunda Câmara e 6.837/2016-TCU-Primeira Câmara) , uma vez que a sistemática adotada no acórdão recorrido para o levantamento das parcelas de débito levou em consideração parâmetros regularmente adotados em outros julgados deste Tribunal, quais sejam (peça 73, p. 16) :
' (...) quanto à alegação de que seria indevida a verificação de preços tão somente no sistema Siasg/Comprasnet e no Banco de Preços em Saúde do Ministério da Saúde, cabe esclarecer que a sistemática adotada pela equipe de fiscalização levou em conta diversas deliberações desta Corte de Contas, tais como os Acórdão 1146/2011-TCU-Plenário, 3.016/2012-TCU-Plenário, 384/2014-TCU-2ª Câmara, 2.150/2015-TCU-Plenário e 1.863/2015-TCU-Plenário.
7.10.7. Quanto às tabelas de preços referenciais juntadas pela empresa-recorrente Lifekron (do TCE/RJ e da Anvisa) há que se mencionar que:
a) os preços oferecidos pelo Tribunal de Contas do Estado do Rio de Janeiro, se ofertados em preços acima daqueles que foram praticados em outros órgãos públicos (conforme constatado pela equipe de auditoria e constantes nos sistemas Siasg e Comprasnet) podem, também, estar superfaturados. Portanto, aquele referencial não se presta como paradigma para fins de eventual desconstituição do débito; e
b) os preços de medicamentos mencionados como sendo da Anvisa, na realidade, são os informados pela Cmed (só que publicados pela agência) . Dessa forma, aplica-se a mesma análise lançada no subitem 7.10.4 deste Exame.
7.11. Dessa forma, as alegações recursais não devem ser acolhidas.
8. Iliquidez das contas
8.1. As empresas Especifarma e Insumed requerem, como pedido alternativo, que as presentes contas sejam consideradas iliquidáveis em razão da impossibilidade de se aferir, com parâmetros objetivos e razoáveis os valores eventualmente pagos a maior pelo Município de Itaguaí-RJ (peça 121, p. 35, e peça 122, p. 34) .
Análise:
8.2. O pedido das recorrentes não deve ser acolhido.
8.3. Inicialmente, há que se mencionar o que prevê a Lei Orgânica do TCU quanto à iliquidez das contas, nos termos do disposto em seu art. 20: 'As contas serão consideradas iliquidáveis quando caso fortuito ou de força maior, comprovadamente alheio à vontade do responsável, tornar materialmente impossível o julgamento de mérito a que se refere o art. 16 desta Lei'.
8.4. As recorrentes não apresentam provas materiais da ocorrência de caso fortuito ou de força maior exigidas pela lei que impossibilitem a aferição de superfaturamento ou sobrepreço no fornecimento de medicamentos. A mera alegação de que não é possível aferir, com parâmetros objetivos e razoáveis, o superfaturamento que se discute nestes autos, é ineficaz sem o necessário suporte documental exigido pelo disposto no art. 162 do RI/TCU. Aliás, há farta documentação eletrônica, de natureza pública ou privada, que registra o histórico de preços de medicamentos no Brasil no período de 2013 a 2015.
8.5. O que se verifica nestes autos é que a coleta de provas e documentos foi regularmente efetuada no âmbito dos trabalhos de auditoria e os responsáveis, não revéis, apresentaram as contraprovas de seus interesses. Dito por outras palavras, nos presentes autos de processo já constam as tabelas de referência de preços de medicamentos que dão suporte às diversas imputações de débitos por superfaturamento o que afasta, de per si, qualquer ilação quanto à iliquidez das contas.
8.6. Ademais, não se verifica, sequer, o transcurso de longo período de tempo entre o levantamento dos parâmetros referenciais de preços, levantados pela unidade técnica de origem (TC Processo 011.620/2015-3, apenso aos presentes autos) , e que foram utilizados na análise de gastos realizados nos exercícios de 2013, 2014 e 2015.
9. Inexistência de dolo ou culpa para aplicação da pena de multa
9.1. As empresas Especifarma e Insumed argumentam, ainda, que não há elementos aptos à aplicação das penas de multas a elas impostas tendo em vista que (peças 121, p. 29-33, e 122, p. 2630) :
a)  na Teoria Geral do Direito nenhuma sanção pode ser imposta sem uma ação, ou omissão, dolosa ou com culpa strictu sensu, por negligência, imperícia ou imprudência. Mesmo posicionamento seguido pelo administrativista Marçal Justem Filho (in Comentários à Lei de Licitações e Contratos, 14ª edição, São Paulo: Dialética, 2010, páginas 885-886) em relação aos atos praticados no âmbito do Direito Administrativo;
b) a simples apresentação de propostas acima dos preços descritos no sistema Siasg/Comprasnet ou BPS do Ministério da Saúde não consiste em razão suficiente para atribuir lesividade à conduta investigada. De outro lado, conforme acima exposto, as propostas guardavam sintonia com as estimativas municipais e com a tabela CMED, tendo agido com responsabilidade, coerência e boa-fé, esta última definida pelo administrativista Celso Antônio Bandeira de Mello (in Revista de Direito Administrativo, 210, p. 33) ;
c)  em nenhum momento houve intenção em causar lesão ao Erário e o fundamento legal para aplicação da multa prevista no art. 57 da Lei 8.443/1992 reside no verbo 'poder', como uma possibilidade; e
d)  aplicável o precedente extraído do Acórdão 2661/2015-TCU-Segunda Câmara (relatoria da Ministra Ana Arraes) no sentido de que a multa prevista no mencionado dispositivo de lei só deve ser aplicada se o responsável tiver concorrido, com dolo ou culpa, para a produção do dano.
Análise:
9.2. Também não assiste razão às recorrentes.
9.3. Reitera-se a mesma análise lançada no subitem 5.3.2 deste Exame, uma vez que há a legitimidade ativa das recorrentes para figurar como partes neste processo, que se confunde com a sua própria culpabilidade, em sentido amplo, haja vista que a conduta das empresas, ao ofertarem preços de medicamentos acima dos praticados nas demais licitações, dão azo à prática de conduta que 'de qualquer modo haja concorrido para o cometimento do dano apurado' (alínea 'b' do §2º do art. 16 da Lei 8.443/1992) .
9.4. Ademais, ao contrário do que alegam as recorrentes, as multas a elas aplicadas, por se vincularem proporcionalmente ao débito, não têm como requisitos a comprovação de dolo, culpa grave ou má-fé, mas de constatação de culpa em sentido amplo, sob quaisquer de suas modalidades, a exemplo do que foi decidido em diversos precedentes deste Tribunal, tais como: Acórdão 635/2017-TCU-Plenário (relatoria do Ministro Aroldo Cedraz) , 1.465/2016-TCU-Plenário (relatoria do Ministro Benjamin Zymler) , 185/2016-TCU-Plenário (Relatoria do Ministro Vital do Rêgo) , dentre outros.
9.5. Há que se mencionar que o fundamento para aplicação da multa às recorrentes (Art. 57 da Lei 8.443/1992, 'Quando o responsável for julgado em débito, poderá ainda o Tribunal aplicar-lhe multa de até cem por cento do valor atualizado do dano causado ao Erário') decorre da mera constatação de que houve a ocorrência de débito (advindo de superfaturamento na oferta de medicamentos acima dos preços praticados em outras licitações públicas) .
 (...) 
9.7. Quanto à alegação de que a multa do art. 57 decorre do exercício de uma possibilidade, assiste razão às recorrentes, porém, não lhes aproveita. Na decisão de se aplicar, ou não, a pena de multa em questão, o TCU exerce sua escolha como regular exercício de seu poder discricionário, levando em consideração a gravidade e as circunstâncias que propiciaram a ocorrência do débito.
9.8. E não é só em função daquelas circunstâncias, mas, ao se decidir sobre a aplicação da pena, este Tribunal também o faz de forma a atuar pedagogicamente, assinalando para os demais jurisdicionados as consequências da ocorrência do indesejável dano ao Erário e de coibir futuras ocorrências como as tratadas nestes autos. É esse o entendimento, inclusive, que se extrai de excerto do parecer do Ministério Público junto ao Tribunal (de lavra do Procurador Júlio Marcelo de Oliveira) , nos autos do TC Processo 017.606/2009-6:
'A atuação pedagógica do Tribunal de Contas da União não se dá apenas por meio de suas sempre bem-vindas e oportunas recomendações e determinações corretivas, mas também e com intensa efetividade por intermédio das sanções que aplica e que rapidamente são dadas a conhecer no seio social e no meio dos gestores públicos. Tais sanções mostram-se relevantes, tendo em vista não só o caráter retributivo da pena em relação ao responsável diretamente envolvido, mas também o caráter preventivo, inibidor de novas condutas irregulares, tanto pelo próprio responsável, como pelos demais gestores da Administração Pública.
9.10. Inaplicável o precedente invocado pelas recorrentes uma vez que se trata de gestor público municipal, pessoa física, no qual se reconheceu que ele não concorreu para a ocorrência de dano, hipótese que não se verifica nestes autos.
9.11. Dessa forma, restam assegurados os pressupostos de constituição e de validade das multas aplicadas às recorrentes.
10. Diminuição do valor da multa
10.1. Por fim, as empresas Especifarma e Insumed que, em homenagem aos princípios da proporcionalidade e da razoabilidade, as multas a elas aplicadas devem ter seu montante reduzido, haja vista que (peças 121, p. 33-35, e 122, p. 31-33) :
a)  a aplicação de sanções deve obediência aos princípios da legalidade, da proporcionalidade e da razoabilidade;
b) diversos administrativistas (Celso Antônio Bandeira de Mello, Cármem Lúcia Antunes Rocha e Marçal Justen Filho) definem os princípios da razoabilidade e da proporcionalidade. No presente caso, as circunstâncias e provas não indicam gravidade na conduta das empresas que sejam aptas a aplicar um montante de multa tão gravoso, uma vez que elas só atuaram com cautela normal a todo empresário; e
c)  impõe-se, assim, a redução do montante da multa aplicada às recorrentes.
Análise:
10.2. Não assiste razão às recorrentes.
10.3. Ao contrário do que alegam as recorrentes, os montantes de multas a elas aplicados, fundamentados pelo disposto no art. 57 da Lei 8.443/1992 (que prevê a possibilidade de aplicação de multa proporcional ao valor do débito imputado em até 100% de seu montante) , não infringem aos princípios da proporcionalidade ou da razoabilidade. Basta cotejar seus valores em relação aos respectivos montantes de débitos a elas imputados e se verifica que:
a) a multa aplicada à empresa Especifarma foi fixada no valor de R$ 80.000,00 ao passo que o valor atualizado do débito a ela imputado, atualizado com juros de mora e correção monetária (até 25/7/2017) , perfez um total de R$ 1.102.824,67 (peça 101, p. 1) . A relação percentual da multa em relação ao débito resulta em, aproximadamente, 7,3%;
b) de igual forma, a multa aplicada à Insumed, de R$ 35.000,00, levou em consideração a proporção do montante de débito atualizado (até 25/7/2017) , no valor de R$ 479.703,58 (peça 99, p. 1) , o que conduz a um percentual aproximado de 7,3% (sete vírgula três por cento) ; e
c) conforme se verifica, os percentuais guardam similitude entre si por irregularidade atinente a superfaturamento na oferta de preços de medicamentos.
10.4. Dessa forma, consideram-se válidas as multas aplicadas às recorrentes já que resultaram em montantes inferiores a 10% (dez por cento) dos respectivos débitos.
INFORMAÇÕES ADICIONAIS
11. Trata-se de processo em que constam como advogados constituídos nos autos Marcos de Araújo Cavalcanti, OAB/DF 28.560, e Romildo Olgo Peixoto Júnior, OAB/DF 28.361, relacionados pelo Exmo. Ministro Aroldo Cedraz no Anexo I ao Ofício 5/2013 - GAB.MIN-AC dentre aqueles que dão causa a seu impedimento, nos termos do art. 151, parágrafo único, do Regimento Interno/TCU.
11.1. Dessa forma, encaminhe-se ao Gabinete do Ministro Relator, via Secretaria das Sessões (Seses) - para ciência e registro -, com o alerta de que a votação que apreciará o presente processo não deve contemplar a participação do Exmo. Ministro Aroldo Cedraz
CONCLUSÃO
12. Das análises anteriores, conclui-se que:
a) as empresas que ofertam preços de medicamentos acima dos praticados nos registros dos sistemas Siasg e Comprasnet são partes legítimas para figurar em autos de TCE, não havendo necessidade da comprovação de dolo, culpa grave ou má-fé;
b) a então ocupante do cargo de secretária de saúde municipal é parte legítima para figurar nestes autos por sobrepreços na aquisição de medicamentos e por exercer as atribuições de ordenadora de despesas na área de saúde;
c) inexistindo comprovantes aptos à incidência do previsto no art. 6º, § 2º, incisos II e III, da Portaria GM/MS 204/2007 e restando ausentes quaisquer justificativas para a movimentação irregular de verbas do Fundo Nacional de Saúde, o que acabou por violar o princípio de nexo causalidade entre os recursos auferidos e os efetivamente gastos, não há motivos para que o débito seja desconstituído;
d) é devida a utilização de preços referencias obtidos dos sistemas Siasg e Comprasnet para fins de comprovação de aquisição de medicamentos superfaturados, assim como aqueles lançados no sistema de preços do BPS;
e) não há qualquer fundamento, de fato ou de direito, para que as presentes contas sejam consideradas iliquidáveis;
f) a aplicação da pena de multa prevista no art. 57 da Lei 8.443/1992 tem como pressupostos a existência de débito e as circunstâncias em que se deu a irregularidade; e
g) o percentual de multa aplicada, inferior a 10% do legalmente previsto, não infringe os princípios da proporcionalidade ou da razoabilidade.
12.1. Com base nessas conclusões, propõe-se negar provimento aos recursos interpostos.
PROPOSTA DE ENCAMINHAMENTO
13. Ante o exposto, propõe-se, com base nos arts. 32, inciso I, e 33 da Lei 8.443/1992:
a) conhecer os recursos interpostos, para, no mérito, negar a eles provimento;
b) alertar sobre a necessidade de impedimento do Ministro Aroldo Cedraz para o julgamento destes recursos, consoante Anexo I ao Ofício 5/2013 - GAB.MIN-AC, nos termos do art. 151, parágrafo único, do RI/TCU; e
c) dar ciência aos recorrentes, aos demais interessados e ao Procurador-chefe da Procuradoria da República no Estado do Rio de Janeiro quanto ao acórdão que vier a ser proferido."
7. O Ministério Público junto ao TCU, representado pelo Procurador Sérgio Ricardo Costa Caribé, anuiu ao encaminhamento proposto pela Serur, tecendo as seguintes considerações adicionais sobre o caso (peça 203) :
"6.	Avalio, inicialmente, que as questões preliminares suscitadas pelos recorrentes não devem ser acolhidas. As empresas foram citadas para apresentarem suas defesas em relação ao fornecimento de medicamentos por preços superiores aos praticados no mercado, o que resultou em superfaturamento no montante total de R$ 2.631.780,58. Desse valor, R$ 1.604.237,30 foram pagos com os recursos federais descentralizados pelo FNS.
7.	Conforme asseverou a unidade técnica, a oferta e comercialização de medicamentos com preços superiores àqueles praticados no mercado contribuiu para a ocorrência do dano apurado, o que atrai a legitimidade das fornecedoras para figurarem no polo passivo desta TCE, nos termos do art. 16, § 2º, alínea 'b', da Lei 8.443/1992. Nesse contexto, a mera alegação de inexistência de dolo, culpa ou má-fé na forma como atuaram no Pregão 21/2013 e nos contratos dele resultantes não é suficiente para elidir as irregularidades atribuídas às empresas recorrentes.
8.	Consoante o enunciado do Acórdão 3350/2012-TCU-Plenário, da relatoria do Ministro José Jorge, esta Corte de Contas firmou o entendimento no sentido de que 'o TCU tem a incumbência de fixar a responsabilidade solidária de agente público que praticou ato irregular e de terceiro que, como contratante ou parte interessada na prática do mesmo ato, de qualquer modo haja concorrido para o cometimento de dano ao erário'.
9.	A responsabilidade da ex-Secretária de Saúde do Município de Itaguaí - RJ, Sra. Maria Ireniz Soares Peres Cabral, restou igualmente bem delineada neste processo, sobretudo por ter sido ela - na qualidade de gestora dos recursos federais e ordenadora de despesas - a responsável por autorizar os pagamentos efetuados na aquisição de medicamentos com preços acima do mercado. À sua peça recursal, a recorrente não acostou qualquer elemento novo capaz de descaracterizar a conduta irregular que lhe foi imputada. 
10.	 Reputo serem igualmente improcedentes as alegações formuladas pelos recorrentes com o intuito de modificar o juízo de mérito que fundamentou a deliberação ora contestada. Conforme destacou a Serur, o nexo causal entre os montantes federais transferidos pelo FNS e as despesas realizadas pelo Município de Itaguaí - RJ foi rompido quando parte desses recursos foi transferida da conta bancária específica para outra conta de livre movimentação por parte da prefeitura.
11. Em seu recurso, o município apresentou extrato mensal da folha de pagamento referente ao período de janeiro de 2013 a junho de 2015 (período fiscalizado no âmbito da Solicitação do Congresso Nacional que deu origem a esta TCE - TC Processo 011.620/2015-3) sem, no entanto, detalhar quais parcelas de recursos federais teriam sido efetivamente utilizadas na composição dos pagamentos constantes do aludido extrato.
12.	 Ademais, o município também não logrou demonstrar a necessária vinculação entre as atribuições dos servidores beneficiários dos pagamentos e os serviços relativos aos respectivos blocos de financiamento, requisito essencial para comprovar a regularidade na aplicação dos recursos federais transferidos pelo FNS para a realização de despesas com folha de pessoal, nos termos do art. 6º, § 2º, inciso II, da Portaria GM/MS 204/2007 a seguir transcrito:
'Art. 6º  Os recursos referentes a cada bloco de financiamento devem ser aplicados nas ações e serviços de saúde relacionados ao próprio bloco.
 (...) 
§ 2º Os recursos referentes aos Blocos de Atenção Básica, Atenção de Média e Alta Complexidade Ambulatorial e Hospitalar, Vigilância em Saúde, Gestão do SUS e Assistência Farmacêutica não poderão ser utilizados para o pagamento de:  (Redação dada pela PRT GM/MS nº 2.025 de 24.08.2011) 
 (...) 
II - servidores ativos, exceto aqueles contratados exclusivamente para desempenhar funções relacionadas aos serviços relativos ao respectivo bloco, previstos no respectivo Plano de Saúde;'
13.	Em relação ao superfaturamento, cumpre rememorar que o valor total de R$ 2.631.780,58 foi apurado pela unidade técnica de origem com base em preços de referência obtidos no Sistema Integrado de Administração de Serviços Gerais (Siasg) , no Comprasnet e no Banco de Preços em Saúde (BPS) . Com fundamento em diversos precedentes jurisprudenciais do TCU, as empresas Especifarma e Insumed alegaram ser indevida a utilização desses sistemas como fontes de preços referenciais e, em razão disso, sustentaram não haver superfaturamento.
14.	Ocorre, no entanto, que tal argumento não constitui elemento novo, na medida em que já foi amplamente discutido e refutado pelo Tribunal na ocasião da análise das alegações de defesa apresentadas pelos responsáveis, conforme deixa assente o excerto do voto condutor do acórdão recorrido abaixo transcrito:
'25. Assim, ao contrário do que alegam os responsáveis, a utilização do Siasg/Comprasnet/BPS como referência de preços é plenamente válida e desejável, seja pelo gestor público para balizar o preço de suas contratações, seja pelo TCU ou outros órgãos de controle para avaliar a economicidade dos contratos. No âmbito deste Tribunal, decidiu-se recentemente pela validade de se utilizar o BPS como referencial de preços de mercado (Acórdão 2901/2016-TCU-Plenário e 1304/2017-Plenário) , em detrimento da tabela da Câmara de Regulação do Mercado de Medicamentos (Cmed) . (peça 78, p. 4-5, grifamos) '
15. Ademais, conforme acertadamente salientou a unidade instrutiva, os precedentes jurisprudenciais do TCU invocados não socorrem as recorrentes, na medida em que dizem respeito a produtos totalmente distintos dos que são tratados nesta TCE, bem como abrigam especificidades que não se fazem presentes no caso das contratações decorrentes do Pregão 21/2013.
16.	 Importa ainda frisar que o relator a quo deixou assente que a metodologia utilizada por este Tribunal para a apuração do montante correspondente ao superfaturamento foi conservadora e favorável aos responsáveis, consoante demonstra excerto do voto condutor do Acórdão 5708/2017-TCU-Primeira Câmara:
'26. Além disso, no caso concreto, a unidade técnica adotou postura extremamente conservadora, favorável aos responsáveis, de forma que o débito imputado a eles seguramente não excede o real benefício ilícito obtido pelas empresas contratadas (art. 210, §1º, inciso II, do RI/TCU) . Eis algumas observações acerca do procedimento adotado pela secretaria instrutiva: a) adotou-se, para cada remédio, o maior preço registrado no Siasg/Comprasnet no Estado do Rio de Janeiro; (...) c) a fim de evitar ganhos de escala, foram descartados os preços do Siasg/Comprasnet que envolviam a compra do medicamento em quantidades maiores que as previstas no certame de Itaguaí/RJ; d) para impedir distorções, a unidade técnica só incluía determinado remédio na amostra examinada caso o Siasg/Comprasnet/BPS apresentasse, no mínimo, quatro registros de aquisições pretéritas (...) . (peça 78, p. 5) '
17.	Devido à pertinência com a matéria em análise e ao seu caráter elucidativo, transcrevo a seguir enunciados de deliberações extraídas da jurisprudência selecionada desta Corte de Contas que ratificam a utilização dos sistemas contestados pelas recorrentes como fontes válidas de preços de referência no âmbito de contratações públicas:
'O Banco de Preços em Saúde (BPS) , se empregado de forma adequada, é válido como referência de preços da aquisição de medicamentos, seja pelo gestor público para balizar o preço de suas contratações, seja pelos órgãos de controle para avaliar a economicidade dos contratos.' (Acórdão 2901/2016-TCU-Plenário, relator Min. Benjamin Zymler, grifamos) 
'Na aquisição de medicamentos, não é obrigatória a utilização do parâmetro de preços do 'Banco de Preços do Ministério da Saúde'. Entretanto, mesmo que sejam utilizados outros parâmetros, deve-se garantir que as compras, sempre que possível, se balizem pelos preços praticados no âmbito dos órgãos e entidades da Administração Pública, conforme dispõe o art. 15, inciso V, da Lei 8.666/1993.' (Acórdão 3100/2015-TCU-Primeira Câmara, relator Min. José Múcio Monteiro, grifamos) 
'A realização de pesquisa de preços para elaboração de orçamento básico de licitação com respaldo apenas em consulta a empresas privadas não atende o art. 15, inciso V, da Lei 8.666/1993, que estabelece que as compras devem balizar-se também pelos preços praticados no âmbito dos órgãos e entidades da Administração Pública, os quais, no caso de medicamentos e correlatos, estão disponíveis no Banco de Preços em Saúde (BPS) , do Ministério da Saúde, entre outros bancos de dados.' (Acórdão 247/2017-TCU-Plenário, relator Min. Walton Alencar Rodrigues, grifamos) 
18.	Por fim, alinho-me ao entendimento manifestado pela Serur no sentido de serem improcedentes as demais alegações expendidas. Destarte, das análises anteriores, concluo que os argumentos apresentados pelos recorrentes, em sede preliminar e no mérito, são insuficientes para ensejar qualquer reforma no acórdão recorrido."
	É o relatório.

8.1. Marcos De Araújo Cavalcanti (OAB/DF 28.560), e outros, representando Especifarma Comércio de Medicamentos e Produtos Hospitalares Ltda. e Insumed Comércio de Medicamentos e Equipamentos Hospitalares Ltda. - ME;
8.2. Hélio Domingos Frasso Corrêa Filho (OAB/RJ 38.884), representando Lifekron Comércio de Artigos Médico-hospitalares Ltda.

Procurador Sérgio Ricardo Costa Caribé.

TOMADA DE CONTAS ESPECIAL. IRREGULARIDADES NA APLICAÇÃO DE RECURSOS ORIUNDOS DO FUNDO NACIONAL DE SAÚDE. PAGAMENTO IRREGULAR DE DESPESAS COM PESSOAL DA SECRETARIA MUNICIPAL DE SAÚDE. AQUISIÇÃO DE MEDICAMENTOS SUPERFATURADOS. CONTAS IRREGULARES. CONDENAÇÃO DO MUNICÍPIO À DEVOLUÇÃO DOS RECURSOS APLICADOS INDEVIDAMENTE. CONDENAÇÃO EM DÉBITO E MULTA DOS GESTORES E DAS EMPRESAS BENEFICIÁRIAS DOS PAGAMENTOS SUPERFATURADOS. RECURSOS DE RECONSIDERAÇÃO. LEGITIMIDADE PASSIVA DOS RESPONSÁVEIS. ADEQUAÇÃO DO CÁLCULO DO DÉBITO. NÃO INFRINGÊNCIA DOS PRINCÍPIOS DA PROPORCIONALIDADE OU RAZOABILIDADE. ARGUMENTOS INSUFICIENTES PARA REFORMA DO JULGADO. NÃO PROVIMENTO. ALTERAÇÃO, DE OFÍCIO, DO COFRE CREDOR DO DÉBITO IMPUTADO AO ENTE MUNICIPAL. 1. A utilização de recursos do Sistema Único de Saúde transferidos fundo a fundo para pagamento de despesas com pessoal em desacordo com o art. 6º da Portaria GM/MS 204/2007 caracteriza desvio de objeto ou finalidade, hipótese na qual, conforme entendimento firmado no Acórdão 1.072/2017-TCU-Plenário (subitem 9.3.2.2), a devolução deve ser feita ao fundo de saúde do ente beneficiário do repasse. 2. De acordo com a jurisprudência mais recente deste Tribunal, considera-se válida a utilização do Banco de Preços em Saúde do Ministério da Saúde (BPS) como referência de preços para fins de quantificação de superfaturamento e sobrepreço, desde que balizada por critérios adequados, que aproximem a pesquisa da contratação analisada. 3. O dever de reparar do particular que contrata com a Administração decorre do recebimento de valores acima dos preços praticados no mercado, não da extrapolação de determinado referencial que deveria estar previamente estabelecido.

TOMADA DE CONTAS ESPECIAL (TCE)

Secretaria de Recursos (Serur); Secretaria do TCU no Estado do Rio de Janeiro (Sec-RJ).

Em julgamento recursos de reconsideração interpostos pelo Município de Itaguaí/RJ, por Especifarma Comércio de Medicamentos e Produtos Hospitalares Ltda., Insumed Comércio de Medicamentos e Equipamentos Hospitalares Ltda. - ME, Lifekron Comércio de Artigos Médico-hospitalares Ltda. e Maria Ireniz Soares Peres Cabral contra o Acórdão 5708/2017-TCU-Primeira Câmara.
2. Por meio do acórdão impugnado o TCU julgou irregulares as contas dos recorrentes e dos demais responsáveis arrolados nos autos, condenando-os ao pagamento de débito e, à exceção do Município, aplicando-lhes a multa prevista no art. 57 da Lei 8.443/1992.
3. Referida decisão foi objeto de embargos de declaração opostos pela Lifekron Comércio de Artigos Médico-hospitalares Ltda., tendo sido mantida pelo Acórdão 8510/2017-TCU-Primeira Câmara, que acolheu parcialmente os argumentos da embargante apenas para tornar insubsistente a terceira afirmação lançada no parágrafo 27 do voto que a fundamentou, e para sanar contradição, sem que isso tenha impactado nos débitos ou nas responsabilidades apuradas.
4. Esta tomada de contas especial foi instaurada, por determinação do Acórdão 351/2016-TCU-Plenário, em razão de irregularidades identificadas em auditoria realizada pela Secex/RJ por solicitação do Congresso Nacional (TC Processo 011.620/2015-3) , que teve por escopo verificar a regularidade da aplicação dos recursos federais do Fundo Nacional de Saúde (FNS) repassados ao Município de Itaguaí/RJ no período de janeiro de 2013 a junho de 2015 destinados à Ação 8585 (Atenção à Saúde da População para Procedimentos em Média e Alta Complexidade) . 
5. Em linhas gerais, as irregularidades que deram origem aos débitos apurados nos autos dizem respeito à movimentação irregular dos recursos para conta de titularidade do Município de livre movimentação, impossibilitando a verificação de sua precisa destinação (débito imputado ao ente municipal) , e à aquisição de medicamentos por preços superiores aos praticados no mercado (débito imputado aos gestores municipais e às empresas fornecedoras de medicamentos) .
6. Nesta oportunidade, as empresas recorrentes e a ex-Secretária de Saúde Municipal, Maria Ireniz Soares Peres Cabral, alegam, em preliminar, ausência de legitimidade para figurar como parte nos autos. As empresas, sob o argumento de que não restaria comprovado dolo, culpa grave ou má-fé nas condutas a elas atribuídas. A ex-gestora por entender que não teria praticado qualquer ato irregular.
7. Quanto ao mérito, o Município aduz que o débito a ele atribuído deve ser afastado, uma vez que os recursos da média e alta complexidade transferidos da conta específica para outra conta da Prefeitura teriam sido empregados no pagamento de pessoal da área de saúde. 
8. Já as empresas recorrentes afirmam que não houve superfaturamento nem dano ao erário, questionam os referenciais de preços utilizados pelo Tribunal para calcular o débito e requerem que as presentes contas sejam consideradas iliquidáveis por ausência de parâmetros objetivos para se aferir os valores supostamente pagos a maior pelo Município de Itaguaí-RJ. Questionam, ainda, a razoabilidade das multas a elas aplicadas e afirmam que inexistem elementos para a aplicação da sanção do art. 57 da Lei 8.443/1992, por ausência de dolo ou culpa que lhes seja atribuível.
9. Após examinar as razões recursais, a Secretaria de Recursos concluiu que não foram trazidos elementos suficientes para alterar a deliberação recorrida, razão pela qual, com a concordância do Ministério Público junto ao TCU, propõe o conhecimento e o não provimento dos apelos recursais.
***
10. Preliminarmente, ratifico o despacho exarado no sentido de que os presentes recursos merecem ser conhecidos, porquanto preenchem os requisitos de admissibilidade previstos nos arts. 32, inciso I, e 33 da Lei 8.443/1992.
11. Quanto ao mérito, concordo, em essência, com as análises empreendidas pela secretaria especializada e pelo Ministério Público junto ao TCU, transcritas no relatório precedente, as quais enfrentaram e afastaram com propriedade cada um dos argumentos apresentados pelos recorrentes. Diante disso, naquilo que não contrariar o presente voto, adoto seus fundamentos como minhas razões de decidir, acrescentando apenas as seguintes considerações acerca das alegações de ilegitimidade passiva das empresas recorrentes, sob a afirmação de ausência de dolo, culpa-grave ou má-fé a elas atribuível.
12. Não é incomum a irresignação de empresas quando responsabilizadas pelo TCU em face de superfaturamento verificado em contrato celebrado com a Administração Pública. 
13. Trata-se, no caso, de responsabilidade extracontratual, dever jurídico sucessivo de reparar um dano decorrente da violação de um dever jurídico originário. Extraem-se dessa noção os seus pressupostos: (a) a ocorrência de um dano; (b) derivado de um fato gerador, fundado na culpa (responsabilidade subjetiva) ; e, por fim (c) a existência de nexo de causalidade, elemento mediador entre o fato e o dano.
14. Outra questão relevante para a caracterização da responsabilidade refere-se ao tipo de relação jurídica em face da qual surge a obrigação sucessiva de indenizar. No caso em exame, trata-se de uma relação de direito público, regida sobretudo por normas do direito administrativo. Conforme bem exposto no voto condutor do Acórdão 27/2018-TCU-Plenário, de relatoria do Ministro Benjamin Zymler, os contratos administrativos, regidos por regime jurídico próprio, diversamente dos contratos de direito privado, encontram-se vinculados ao princípio da legalidade, de maneira que os direitos e obrigações gerados pelo ajuste não podem se sobrepor à norma legal (relação jurídica de direito público) .
15. Nos termos do art. 43, inciso IV, da Lei 8.666/1993, as propostas ofertadas pelos licitantes devem ser compatíveis com os parâmetros referenciais de mercado. Assim, exige-se do particular que oferte proposta aderente ao paradigma de mercado (dever jurídico originário) , ainda que o valor orçado pela administração esteja acima desses parâmetros. Quando assim não o faz, pratica ato ilícito, o qual, se causa dano (superfaturamento) , faz surgir a consequente obrigação de ressarcir (dever jurídico sucessivo) . Verifica-se do exposto, portanto, que o superfaturamento de contrato administrativo enseja a responsabilização do contratado pelos valores indevidamente majorados que recebeu.
16. Seguindo essa mesma lógica, a Lei Orgânica e o Regimento Interno do TCU dispõem sobre a responsabilidade solidária do contratado recebedor de pagamentos por fornecimento superfaturado. Conforme estabelece o art. 16, § 2º, da Lei 8.443/1992, no caso de dano ao erário decorrente de ato de gestão ilegítimo ou antieconômico, responderão solidariamente o agente público que praticou o ato irregular e o terceiro contratante que, de qualquer modo, haja concorrido para o cometimento do dano apurado:
"Art. 16. As contas serão julgadas:
 (...) 
III - irregulares, quando comprovada qualquer das seguintes ocorrências:
 (...) 
c) dano ao Erário decorrente de ato de gestão ilegítimo ou antieconômico;
§ 2° Nas hipóteses do inciso III, alíneas c e d deste artigo, o Tribunal, ao julgar irregulares as contas, fixará a responsabilidade solidária:
a) do agente público que praticou o ato irregular, e
b) do terceiro que, como contratante ou parte interessada na prática do mesmo ato, de qualquer modo haja concorrido para o cometimento do dano apurado."
17. Em complemento, o art. 209, § 6º, inciso II, do RI/TCU estabelece, como hipótese para responsabilização pelo dano, o recebimento de pagamentos por serviços superfaturados:
"Art. 209. O Tribunal julgará as contas irregulares quando evidenciada qualquer das seguintes ocorrências:
 (...) 
6º A responsabilidade do terceiro de que trata o inciso II do parágrafo anterior derivará:
 (...) 
II - da irregularidade no recebimento de benefício indevido ou pagamento superfaturado."
18. Nesse mesmo sentido apontam os seguintes enunciados da jurisprudência selecionada desta Corte de Contas, Acórdão 27/2018-TCU-Plenário e 1.304/2017-Plenário, ambos da relatoria do Ministro Benjamin Zymler:
"Acórdão 27/2018-TCU-Plenário
As empresas que oferecem propostas com valores acima dos praticados pelo mercado, tirando proveito de orçamentos superestimados elaborados pelos órgãos públicos contratantes, contribuem para o superfaturamento dos serviços, sujeitando-se à responsabilização solidária pelo dano evidenciado."
"Acórdão 1304/2017-TCU-Plenário
O fato de a empresa não participar da elaboração do edital e do orçamento base da licitação não a isenta de responsabilidade solidária pelo dano (art. 16, § 2º, da Lei 8.443/1992) na hipótese de recebimento de pagamentos por serviços superfaturados, pois à licitante cabe ofertar preços compatíveis com os praticados pelo mercado (art. 43, inciso IV, da Lei 8.666/1993) , independentemente de eventual erro cometido pela Administração quando da elaboração do edital e do orçamento."
19. Em face do exposto, os argumentos de ilegitimidade passiva das empresas não merecem prosperar, visto estarem presentes no caso os pressupostos da responsabilidade solidária das contratadas, nos termos da Lei Orgânica e do Regimento Interno do TCU. 
20. Também não procedem as alegações aduzidas com vistas a desqualificar os referenciais de preços utilizados para calcular o superfaturamento, como bem demonstraram a Serur e o Ministério Público junto ao TCU. 
21. No que diz respeito aos sistemas Sisag/Comprasnet, utilizados para calcular a maior parte do superfaturamento apurado, as recorrentes alegam, com base nos Acórdão 1793/2011-TCU-Plenário, 435/2016-TCU-Plenário e 1.324/2017-TCU-Plenário, que as inconsistências e as fragilidades constatadas nesses sistemas pelo TCU comprometeriam a sua utilização nas atividades de controle e fiscalização. 
22. Ocorre que esses precedentes não se aplicam ao presente caso. Primeiro porque em nenhum deles este Tribunal desqualificou o uso desses sistemas em toda e qualquer situação, de maneira geral e apriorística, como pretendem os recorrentes. Depois porque as fragilidades neles identificadas dizem respeito a especificidades que não afetam o cálculo do superfaturamento apurado nos autos. Nesse sentido, transcrevo o seguinte excerto da instrução realizada pela Serur, que avaliou o possível impacto de cada um desses julgados no caso concreto em exame:
"7.7. As recorrentes alegam que, em face das circunstâncias e de precedentes deste Tribunal, os referenciais de preços levados em consideração pela unidade técnica de origem para o levantamento do débito não são apropriados.
7.7.1. Para tanto, foi elencado o Acórdão 1793/2011-TCU-Plenário, que apontaria para a inservibilidade dos sistemas Siasg/Comprasnet para aquele objetivo devido a inconsistências constatadas naquele julgado. Entende-se que não se aplica o mencionado precedente no presente caso concreto tendo em vista que:
a) as recorrentes não correlacionaram quais inconsistências dos sistemas Siasg e Comprasnet poderiam ter se refletido nestes autos;
b) as inconsistências mencionadas no mencionado julgado não dizem respeito a preços de medicamentos; e
c) os achados daquele julgado se baseiam em ocorrências anteriores ao exercício de 2011, ao passo que os atos inquinados nestes autos ocorreram a partir do exercício de 2013.
7.7.2. Já o segundo precedente invocado, diz respeito ao que foi julgado no âmbito do Acórdão 435/2016-TCU-Plenário e aponta a existência de erros atinentes à multiplicidade de códigos CATMAT. Aqui, novamente, as recorrentes não informam quais produtos medicamentosos, objeto de sobrepreço/superfaturamento, detinham problemas de incongruência nos mencionados códigos.
7.7.3. Quanto à menção ao Acórdão 1324/2017-TCU-Plenário, em que as recorrentes assinalam que houve clareza 'quanto às fragilidades do Sistema SIASG/Comprasnet e a sua imprestabilidade como comparativo de preços para itens de material', melhor sorte não lhes socorre:
a) a situação mencionada naquele julgado, afeto ao cadastramento de preços nas unidades de organização militar da administração pública federal, diz respeito a limitações para criação de rotinas automatizadas;
b) tanto o é, que, no item seguinte à transcrição do excerto do relatório contido nas peças recursais 121 e 122, constam as providências para que as inconsistências sejam sanadas, tais como lançamento de descritivos padronizados e uniformização das informações de produtos materiais, verbis: [menções às peças abaixo citadas se referem ao TC Processo 017.680/2016-6]
'1.23. No que tange a essa constatação, a solução, considerando o escopo desse trabalho, demanda, a nosso ver, duas providências destinadas à redução das inconsistências dos dados concernentes às aquisições das unidades militares da Região Sudeste, ambas amparadas no princípio da padronização previsto no inciso I do art. 15 da Lei 8.666/93. A primeira contempla determinação à Secretaria-Geral do Ministério da Defesa para que, em vista da competência estabelecida no art. 24, inciso II, do Anexo I do Decreto 7.974/2013, expeça, no prazo de 90 dias, por intermédio dos respectivos comandos das três Forças, orientação destinada às unidades militares a eles subordinadas no sentido de que essas, sempre que possível, na preparação de certames destinados à aquisição de itens de material, façam uso, no preenchimento das informações exigidas pelo módulo 'Divulgação de Compras' do sistema Siasgnet, de códigos de material superiores a 200.000, utilizando, assim, descritores e unidades de fornecimento pré-cadastrados no Siasg, evitando, portanto, a inserção de descrições livres, conforme estabelecido no item 3 do Manual referente ao módulo 'Catmat e Catser - Catálogos de Material e Serviço' (peça 18) , de 10/4/2014, e no item 4.1.1 do Manual relativo ao módulo 'Divulgação de Compras' (peça 19) , de 24/8/2011, ambos elaborados pelo Ministério do Planejamento, Desenvolvimento e Gestão, em consonância com o disposto no art. 4º, § 1º, da IN SLTIMP 2/2011 (peça 77) . A segunda, de maior abrangência e resultado, consiste em determinar ao mesmo órgão que elabore, em conjunto com os comandos das três Forças, plano de ação visando a definir estratégia de uniformização das informações a serem registradas no Siasg pelas unidades militares por ocasião da realização dos procedimentos destinados à compra de material, priorizando, com base na materialidade relacionada à aquisição anual de cada item, entre outros critérios que julgar adequados, a padronização dos textos dos descritores dos itens e das unidades de fornecimento a eles correlacionadas, dando ciência a esta Corte de Contas, no prazo de 180 dias, sobre: as ações a serem implementadas, a metodologia e os critérios a serem adotados, o cronograma previsto, os resultados esperados ao fim de cada etapa, bem como a identificação dos responsáveis pela implementação (nome, cargo e CPF) ; e
c) por fim, aqui, tal como nos precedentes citados anteriormente, as recorrentes deixam de citar quais superfaturamentos são indevidos devido aos achados no julgado em questão.
7.7.4. A utilização dos sistemas Siasg/Comprasnet para levantamento de débitos em aquisições de medicamentos resta válida no âmbito deste Tribunal e os precedentes invocados pelas recorrentes não os desqualificam. Ademais, as recorrentes não fizeram a necessária correlação indicando quais débitos devem ser revistos em face da análise lançada no item 7.6 deste Exame."
23. Quanto ao Banco de Preços do Ministério da Saúde (BPS) , utilizado como fonte de apenas 21% do sobrepreço total calculado nos autos, ressalto que, embora à época da contratação em análise ainda existisse certa controvérsia na jurisprudência deste Tribunal sobre qual seria o referencial de preços mais adequado para balizar as aquisições públicas de medicamentos, isso não invalida a utilização desse banco de dados com fonte de pesquisa de preços para fins de cálculo de superfaturamentos. 
24. Ora, uma coisa é haver orientação deste Tribunal acerca de qual o referencial adequado para balizar certo tipo de contratação pública, outra é a busca de parâmetros para aferir se determinada contratação foi compatível com os valores de mercado da época. A ausência de orientação uniforme do TCU em relação a qual referencial deveria balizar as aquisições públicas de medicamentos não desobriga os responsáveis de contratarem por valores compatíveis com os praticados no mercado, tampouco impede a utilização do PBS ou de outras bases de dados como fonte de pesquisas para fins de apuração de sobrepreço, desde que tal pesquisa seja balizada por critérios que a aproximem da contratação analisada e garantam que o débito calculado não exceda o valor devido. 
25. O BPS é, hoje, uma importante e sólida ferramenta de pesquisa e extração de dados para fins de referências de preços de medicamentos, razão pela qual os precedentes mais recentes desta Corte sobre o tema têm se alinhado no sentido de considerar válida a sua utilização, desde que balizada por critérios adequados, que aproximem a pesquisa da contratação analisada (nessa linha, cito, não só o acórdão ora recorrido, como também os Acórdão 10531/2018-TCU-Primeira Câmara, 7.735/2019, da Segunda Câmara, 2.901/2016, 247/2017, 1.691/2019, 2.562/2019 e 2.648/2019, do Plenário, entre outros) .
26. Importante destacar que, em alguns desses julgados, as pesquisas no BPS serviram para calcular sobrepreços praticados bem antes de 2016, não procedendo a alegação de que a consolidação do entendimento acerca da adequação do uso dessa ferramenta no referido ano, por ser posterior às aquisições ora analisadas, impediria a imputação de débito com base nesse referencial. 
27. Isso porque o dever de reparar do particular que contrata com a Administração decorre do recebimento de valores acima dos praticados no mercado, conforme já dito neste Voto, não da extrapolação de determinado referencial que deveria estar previamente estabelecido. Ou seja, uma vez constatado que os preços praticados estavam acima dos valores de mercado, considera-se caracterizado o débito, independentemente de existirem à época referencias de preços preestabelecidos para o tipo de contratação analisada. 
28. Incabível, portanto, a aplicação do art. 24 da LINDB ao presente caso, como pretendem os recorrentes. Isso porque não se está a exigir do gestor ou do contratado a aplicação de uma nova orientação geral posterior as contratações ora examinadas, nos moldes mencionados no referido dispositivo. A orientação, de contratar por preços compatíveis com os praticados no mercado, sempre existiu e ela decorre diretamente do princípio da economicidade e do dever de buscar a contratação mais vantajosa para a Administração. Ao planejar a contratação cabe ao gestor buscar o valor referencial de mercado conforme expressamente previsto na Lei de Licitações. 
29. Assim, os sistemas Sisag/Comprasnet e o BPS foram apenas a fonte de informações utilizada pelo TCU para aferir se os preços utilizados estavam ou não compatíveis com os de mercado e, para tanto, foram adotados critérios bastante conservadores, de forma a garantir que o débito calculado seguramente não excedesse o real benefício ilícito obtido pelas empresas contratadas, conforme determina o art. 210, §1º, inciso II, do Regimento Interno/TCU) . Nesse sentido, destaco o seguinte excerto do voto condutor da deliberação recorrida: 
" (...) Eis algumas observações acerca do procedimento adotado pela secretaria instrutiva: a) adotou-se, para cada remédio, o maior preço registrado no Siasg/Comprasnet no Estado do Rio de Janeiro; b) na hipótese de não haver aquisição no citado ente federativo, a equipe considerou o maior preço registrado no Siasg/Comprasnet em nível nacional; c) a fim de evitar ganhos de escala, foram descartados os preços do Siasg/Comprasnet que envolviam a compra do medicamento em quantidades maiores que as previstas no certame de Itaguaí/RJ; d) para impedir distorções, a unidade técnica só incluía determinado remédio na amostra examinada caso o Siasg/Comprasnet/BPS apresentasse, no mínimo, quatro registros de aquisições pretéritas; e e) no caso de fabricante e fornecedor coincidentes, os preços da base de referência foram majorados em 15%, considerando-se os termos do Acórdão 95/2007-TCU-Plenário"
30.  Sobre o argumento de que  os débitos deveriam ter sido levantados com base em rol de tabelas referenciais, aceitas no mercado, e não apenas nos preços constantes nos sistemas Siasg, Comprasnet e/ou BPS, importante destacar que a precificação de medicamentos nos referidos sistemas já leva em consideração a alegada "ampla pesquisa de preços" uma vez que indicam os valores finais obtidos após as licitações públicas se efetivarem, de sorte que, para fins de eventual aferição de sobrepreço/superfaturamento, os órgãos de controle não só podem, como devem, se ancorar nos registros lançados nos mencionados sistemas públicos de registro de preços.
31. Além disso, acerca das tabelas referencias que teriam sido desconsideradas na análise do superfaturamento, observo que as recorrentes, ao alegarem que os preços paradigma utilizados pelo TCU estariam abaixo dos efetivamente praticados no mercado, baseiam-se precipuamente nos preços sugeridos pela Câmara de Regulação do Mercado de Medicamentos (Cmed) , que também são publicados pela Anvisa. Ocorre que, conforme já se posicionou este Tribunal em várias oportunidades (Acórdãos 3.016/2012, 2.150/2015 e 2.901/2016, do Plenário, 5.708/2017 e 10.531/2018, da 1ª Câmara) , havendo decisões nesse sentido inclusive anteriores às aquisições ora questionadas, os preços sugeridos pela Cemed estão acima dos valores de mercado, razão pela qual e não podendo podem ser utilizados como referenciais das aquisições de medicamentos pelo Poder Público. 
32. Os preços da Cmed, cabe ressaltar, não são elaborados para refletir os valores de mercado, pois tem o objetivo de regular os preços dos medicamentos, sendo referenciais máximos que a lei permite às farmácias, drogarias, laboratórios, distribuidores e importadores de medicamento venderem o seu produto, o que não se confunde com os preços praticados no mercado. A propósito, no Acórdão 3016/2012-TCU-Plenário, ficou constatado que a tabela CMED apresenta preços significativamente superiores aos praticados em compras públicas, casos que ultrapassavam 10.000%.
33. Não merecem ser acolhidos, portanto, os argumentos tendentes a desconstituir o superfaturamento apurado.
34. No mais, como já antecipei inicialmente, considero suficientes para afastar as alegações aduzidas pelos recorrentes os fundamentos apresentados pela Serur e pelo Ministério Público junto ao TCU, razão pela qual me abstenho de tecer maiores considerações sobre o assunto. 
35. Assim, ante a ausência de elementos capazes de alterar o juízo anteriormente formulado, não é possível reformar o julgado como pretendem os recorrentes, devendo-se manter a condenação a eles impostas. 
***
36. Por fim, noto que, a despeito da improcedência dos argumentos suscitados pelas partes, faz-se necessário, de ofício, corrigir o cofre credor do débito de que trata o subitem 9.4.1 do Acórdão 5708/2017-TCU-Primeira Câmara, conforme passo a explicar. 
37. Referido subitem diz respeito ao débito decorrente da transferência indevida de recursos da conta específica do Bloco de Atenção de Média e Alta Complexidade Ambulatorial e Hospitalar para outra conta de titularidade do município, de livre movimentação. 
38. Conforme delineado na auditoria que deu origem aos autos, a citação do ente municipal, chamado para responder pelo débito em solidariedade com os gestores locais, apontou a ausência de nexo de causalidade em relação à destinação dada a esses recursos. 
39. Contudo, após a apresentação das defesas, entendeu-se estar comprovado que os valores transferidos foram utilizados para o pagamento de pessoal da Secretaria de Saúde do Município. Não foi possível, no entanto, verificar se os servidores em questão trabalhavam especificamente com as ações de média e alta complexidade, de modo que as despesas foram consideradas irregulares, em face do disposto no art. 6º, § 2º, inciso II, da Portaria MG/MS 204/2007, in verbis:
"§ 2º Os recursos referentes aos Blocos de Atenção Básica, Atenção de Média e Alta Complexidade Ambulatorial e Hospitalar, Vigilância em Saúde, Gestão do SUS e Assistência Farmacêutica não poderão ser utilizados para o pagamento de:  (Redação dada pela PRT GM/MS nº 2.025 de 24.08.2011) 
 (..) 
II - servidores ativos, exceto aqueles contratados exclusivamente para desempenhar funções relacionadas aos serviços relativos ao respectivo bloco, previstos no respectivo Plano de Saúde;"
40. Assim, uma vez que foi possível estabelecer o nexo de causalidade entre os recursos em questão e despesas realizadas para pagamento de servidores da Secretaria de Saúde, cujos serviços, presume-se, beneficiam a população local, e considerando ainda a falta de indícios de má-fé ou locupletamento pessoal dos agentes públicos envolvidos, afastou-se a responsabilidade solidária desses pelo pagamento do débito e condenou-se o Município a devolver os recursos ao Fundo Nacional de Saúde (FNS) .
41. Para que não pairem dúvidas sobre o caso, transcrevo abaixo o excerto do voto do relator a quo em que a 	questão foi discutida:
"7. A primeira irregularidade (transferência indevida dos recursos da conta específica relativa ao bloco de atenção de média e alta complexidade ambulatorial e hospitalar para outra de titularidade do município, de livre movimentação) pode ser cindida em dois eixos: a movimentação bancária irregular e a perda do nexo de causalidade entre o dinheiro e os dispêndios. 
8. As defesas de Maria Ireniz e de Paulo Wesley tentam demonstrar o destino dado ao montante transferido, mas não justificam por que razão retiraram o recurso da conta específica do bloco de financiamento da atenção de média e alta complexidade ambulatorial e hospitalar. Assim, trouxeram aos autos ordens de pagamento que indicam a utilização dos recursos para quitação da folha salarial da secretaria de saúde. 
9. A Secex/RJ entende que a citada movimentação bancária compromete o estabelecimento do nexo de causalidade entre o montante repassado e a despesa realizada. Por essa razão, propõe a condenação em débito do município e dos gestores arrolados, com exceção de Paulo Wesley, gestor que teria apresentado nota de empenho e ordem de pagamento referente ao salário dos profissionais do Hospital Municipal São Francisco Xavier.
10.	O Ministério Público junto ao TCU divergiu parcialmente da análise efetuada. No entender do Parquet, não obstante esteja configurada a movimentação irregular dos recursos, há nos autos elementos suficientes para concluir que o montante foi utilizado para pagamento de pessoal, ainda que não vinculado às ações de média e de alta complexidade. Concordo com essa análise, no sentido de ser possível estabelecer o nexo de causalidade, pois, de fato, as transferências bancárias são compatíveis em data e em valor com as ordens de pagamento apresentadas. 
11. O documento encaminhado pela Sra. Maria Ireniz refere-se ao pagamento dos servidores da secretaria de saúde (peça 54, p. 4) . A ordem de pagamento não especifica quais seriam os servidores, dando a entender que se trata, na verdade, da remuneração daqueles que estão lotados na própria secretaria e que desempenham funções administrativas na unidade. Assim, dado referir-se a funcionários sem qualquer vinculação com as ações de média e alta complexidade, tal despesa é vedada pelo art. 6º da Portaria GM/MS 204/2007.
12. Por se tratar de transferência fundo a fundo para outros entes federados, comprovada a aplicação dos recursos em benefício da pessoa jurídica - hipótese existente no caso concreto -, mas em finalidade diversa da pactuada no art. 6º da Portaria GM/MS 204/2007, o Tribunal tem se manifestado no sentido de que a responsabilidade pelo ressarcimento recai sobre o ente federado, em conformidade com o previsto na Decisão Normativa-TCU 57/2004. Cito, nesse sentido, os Acórdão 249/2014-TCU-Plenário, 1.321/2014-1ª Câmara, 1.885/2015-Plenário, 10.045/2015-2ª Câmara e 10.048/2015-2ª Câmara.
13. Com relação à responsabilização dos agentes públicos, não havendo indícios de locupletamento por parte deles, concordo com o Ministério Público junto ao TCU no sentido de que não cabe imputação desse débito aos gestores públicos."
42. Nesse contexto, à luz dos entendimentos firmados no paradigmático Acórdão 1072/2017-TCU-Plenário, de minha relatoria, fica claro que a irregularidade que deu origem ao débito em questão (aplicação de recursos do SUS para pagamento de despesas com pessoal em desacordo com o art. 6º da Portaria GM/MS 204/2007) caracteriza mero desvio de objeto ou finalidade, hipótese na qual, de acordo com o referido procedente, a devolução deve ser feita ao Fundo de saúde do ente beneficiário do repasse (subitem 9.3.2.2) . 
43. Deve-se, assim, negar provimento aos presentes recursos de reconsideração, mantendo-se a condenação dos recorrentes e alterando-se, de ofício, o cofre credor do débito indicado no subitem 9.4.1 do acórdão ora impugnado, para que, em vez do FNS, determine-se a recomposição do Fundo Municipal de Saúde de Itaguaí/RJ. 
	Ante o exposto, voto por que o Tribunal adote o Acórdão que ora submeto à deliberação deste Colegiado.

TCU, Sala das Sessões Ministro Luciano Brandão Alves de Souza, em 18 de fevereiro de 2020.
Ministro BRUNO DANTAS
Relator